ACORDAO-COMPLETO-2306178

ACÓRDÃO 8287/2021 ATA 20/2021 - SEGUNDA CÂMARA

VISTOS, relatados e discutidos estes autos referentes à Tomada de Contas Especial instaurada pelo Fundo Nacional de Saúde (FNS) em desfavor do Sr. Framínio Aristides Gonçalves, ex-prefeito municipal, do espólio do Sr. José Montes Paixão, ex-prefeito municipal, da Sra. Erotildes de Amorim Torres, ex-secretária municipal de saúde, e do Sr. Luciano Leandro Demarchi, ex-secretário municipal de saúde, em decorrência de pagamentos irregulares nos exercícios de 2002, 2004 e 2008 com recursos do Sistema Único de Saúde (SUS) transferidos ao Município de Mesquita/RJ;
ACORDAM os Ministros do Tribunal de Contas da União, reunidos em Sessão da 2ª Câmara, ante as razões expostas pelo relator, em:
9.1. considerar revéis, para todos os efeitos, o Sr. Luciano Leandro Demarchi; o espólio de Framínio Aristides Gonçalves; e o Município de Mesquita/RJ, dando-se prosseguimento ao processo, conforme preceitua o art. 12, § 3º, da Lei 8.443/1992, c/c o art. 202, § 8º, do RI/TCU;
9.2. julgar irregulares as contas do Município de Mesquita/RJ, condenando-o ao pagamento das quantias a seguir discriminadas, com fundamento no art. 16, inciso III, alínea "b", da Lei 8.443/1992, fixando-lhe o prazo de 15 (quinze) dias, a contar da notificação, para que comprove, perante o Tribunal, o recolhimento da dívida aos cofres do Fundo Municipal de Saúde, atualizada monetariamente e acrescida dos juros de mora calculados a partir das datas abaixo indicadas até o do efetivo recolhimento, na forma prevista na legislação em vigor:
	Valor original (R$) 
	Data da ocorrência

	129.418,10
	17/6/2004

	154.069,59
	30/12/2004

	203.390,48
	22/12/2004

	186.000,00
	2/10/2008

	30.736,73
	2/10/2008

	976,00
	12/9/2008

	43.607,24
	26/8/2008

	Total: 748.198,14
	
9.3. com fundamento nos arts. 1º, inciso I, 16, inciso III, alínea 'b', da Lei 8.443/1992 c/c os arts. 19 e 23, inciso III, da mesma Lei, e com arts. 1º, inciso I, 209, inciso II, e 214, inciso III, do Regimento Interno, que sejam julgadas irregulares as contas dos seguintes responsáveis: Sra. Erotildes de Amorim Torres, na condição de ex-secretária municipal de saúde; Sr. Luciano Leandro Demarchi, na condição de ex-secretário municipal de saúde; Sr. Artur Messias da Silveira, na condição ex-prefeito municipal; Sra. Roseli Monteiro da Silva, na condição de ex-secretária municipal de saúde; bem como contas que se referem aos atos de gestão de responsabilidade dos Srs. José Montes Paixão e Framínio Aristides Gonçalves, falecidos, ex-prefeitos do Município de Mesquita/RJ;
9.4. aplicar aos Srs. Luciano Leandro Demarchi, Artur Messias da Silveira, Roseli Monteiro da Silva e Erotildes de Amorim Torres, individualmente, a multa, no valor de R$ 5.000,00 (cinco mil reais) , prevista no art. 58 da Lei 8.443/1992, c/c o art. 268, inciso I, do Regimento Interno, com a fixação do prazo de 15 (quinze) dias, a contar das notificações, para comprovarem, perante o Tribunal (art. 214, inciso III, alínea "a", do Regimento Interno) , o recolhimento das dívidas aos cofres do Tesouro Nacional, atualizadas monetariamente desde a data do acórdão até a dos efetivos recolhimentos, se forem pagas após o vencimento, na forma da legislação em vigor;
9.5. autorizar, desde logo, nos termos do art. 28, inciso II, da Lei 8.443/1992, a cobrança judicial das dívidas caso não atendidas as notificações;
9.6. cientificar a Diretoria Executiva do Fundo Nacional de Saúde, que o cumprimento da determinação constante do subitem 1.7.1 do Acórdão 6333/2017-TCU-Segunda Câmara foi suprido pela presente Tomada de Contas Especial.

Tomada de contas especial (TCE; Processo 25000.010250/2013-10) instaurada pela Coordenação de Contabilidade do Fundo Nacional de Saúde (Ccont/FNS) com responsabilização do espólio do Sr. Framinio Aristides Gonçalves, ex-prefeito municipal, do espólio do Sr. José Montes Paixão, ex-prefeito municipal, da Sra. Erotildes de Amorim Torres, ex-secretária municipal de saúde, e do Sr. Luciano Leandro Demarchi, ex-secretário municipal de saúde, em decorrência de pagamentos irregulares feitos pela Secretaria Municipal de Saúde de Mesquita/RJ com recursos da Programação Pactuada Integrada de Epidemiologia e Controle de Doenças (PPI-ECD) do Sistema Único de Saúde (SUS) nos exercícios de 2002 a 2004, e de maio a outubro de 2008.

Segunda Câmara

Entidades/órgãos do Governo do Estado do Rio de Janeiro.

3. Interessados/Responsáveis:
3.1. Responsáveis: Artur Messias da Silveira (XXX.100.877-XX); Erotildes de Amorim Torres (XXX.383.117-XX); Framínio Aristides Gonçalves (XXX.047.747-XX); José Montes Paixão (XXX.913.717-XX); Luciano Leandro Demarchi (XXX.532.599-XX); Margareth Donni Paixão Belchior (XXX.733.707-XX); Município de Mesquita/RJ (04.132.090/0001-25); Roseli Monteiro da Silva (XXX.225.357-XX).

13.1. Ministros presentes: Bruno Dantas (Presidente), Augusto Nardes, Aroldo Cedraz (Relator) e Raimundo Carreiro.
13.2. Ministro-Substituto presente: Marcos Bemquerer Costa.

ACORDAO-COMPLETO-2510032

Acórdão 444/2022 - Segunda Câmara

ACORDAO-COMPLETO-2530739

Acórdão 1351/2022 - Segunda Câmara

AROLDO CEDRAZ

Transcrevo a seguir a instrução de peça 147 elaborada por auditor da SecexTCE, cuja proposta de encaminhamento contou com a anuência do corpo diretivo da Unidade Técnica (peças 148 e 149) :
"INTRODUÇÃO
1.	Trata-se de tomada de contas especial (TCE; Processo 25000.010250/2013-10) instaurada pela Coordenação de Contabilidade do Fundo Nacional de Saúde (Ccont/FNS) com responsabilização do espólio do Sr. Framinio Aristides Gonçalves, ex-prefeito municipal, do espólio do Sr. José Montes Paixão, ex-prefeito municipal, da Sra. Erotildes de Amorim Torres, ex-secretária municipal de saúde, e do Sr. Luciano Leandro Demarchi, ex-secretário municipal de saúde, em decorrência de pagamentos irregulares feitos pela Secretaria Municipal de Saúde de Mesquita/RJ com recursos da Programação Pactuada Integrada de Epidemiologia e Controle de Doenças (PPI-ECD) do Sistema Único de Saúde (SUS) nos exercícios de 2002 a 2004, e de maio a outubro de 2008.
HISTÓRICO
2.	O despacho de expediente, à peça 56, indica quais responsáveis encaminharam respostas às citações realizadas inicialmente, e os que permaneceram silentes. Conforme observado nesse despacho, somente apresentaram alegações de defesa o espólio do Sr. José Montes Paixão, por meio de sua inventariante (peça 23) , e a Sra. Erotildes de Amorim Torres (peças 26-55) . A instrução constante da peça 57, após analisar as duas defesas apresentadas, restou conclusa na forma que segue adiante:
 (...) 
CONCLUSÃO
28. Considerando a revelia dos Srs. Framínio Aristides Gonçalves e Luciano Leandro Demarchi, e em face da análise promovida nos itens 9 a 27 das alegações de defesa oferecidas pelo espólio do Sr. José Montes Paixão, por meio de sua inventariante, e da Sra. Erotildes de Amorim Torres, em parte solidária ao espólio do Sr. José Montes Paixão, propõe-se rejeitar as alegações de defesa apresentadas, uma vez que não foram suficientes para sanear as irregularidades a eles atribuídas.
29. Os argumentos de defesa tampouco lograram afastar o débito imputado aos responsáveis. Ademais, inexistem nos autos elementos que demonstrem a boa-fé ou a ocorrência de outros excludentes de culpabilidade. Desse modo, suas contas devem, desde logo, ser julgadas irregulares, nos termos do art. 202, § 6º, do Regimento Interno/TCU, procedendo-se à sua condenação em débito e à aplicação da multa prevista no art. 57 da Lei 8.443/1992, no caso, somente aplicável ao Sr. Framínio Aristides Gonçalves, ao Sr. Luciano Leandro Demarchi e à Sra. Erotildes de Amorim Torres, visto que o Sr. José Montes Paixão faleceu.
PROPOSTA DE ENCAMINHAMENTO
16. Diante do exposto, submetem-se os autos à consideração superior, propondo:
a) com fundamento nos arts. 1º, inciso I, 16, inciso III, alínea "b", da Lei 8.443/1992 c/c os arts. 19 e 23, inciso III, da mesma Lei, e com arts. 1º, inciso I, 209, inciso II, 210 e 214, inciso III, do Regimento Interno, julgar irregulares as contas do Sr. José Montes Paixão (CPF XXX.913.717-XX) , falecido, ex-prefeito municipal, e da Sra. Erotildes de Amorim Torres (CPF XXX.383.117-XX) , ex-secretária municipal de saúde, e condená-los, em solidariedade, sendo que no caso do falecido, seu espólio ou seus herdeiros legais, caso tenha havido a partilha de bens, até o limite do valor do patrimônio transferido, ao pagamento das quantias a seguir especificadas, com a fixação do prazo de quinze dias, a contar das notificações, para comprovarem, perante o Tribunal (art. 214, inciso III, alínea "a", do Regimento Interno) , o recolhimento das dívidas aos cofres do Fundo Nacional de Saúde, atualizadas monetariamente e acrescidas dos juros de mora, calculados a partir das datas discriminadas, até a data dos recolhimentos, na forma prevista na legislação em vigor: 
a.1) Débito do espólio do Sr. José Montes Paixão (CPF XXX.913.717-XX) ou de seus herdeiros legais, caso tenha havido a partilha de bens, até o limite do valor do patrimônio transferido) , solidariamente à Sra. Erotildes de Amorim Torres (CPF XXX.383.117-XX) :
	Valor original (R$) 
	Data da ocorrência

	1.742,45
	17/6/2002

	13.649,94
	2/10/2002

	13.649,94
	4/11/2002

	10805,96
	4/12/2002

	12.750,00
	23/4/2003

	13.649,94
	7/5/2003

	246,13
	12/5/2003

	9.906,86
	8/9/2003

	231,10
	9/9/2003

	15.000,00
	23/12/2003

	14.980,00
	7/1/2004

a.2) Débito da Sra. Erotildes de Amorim Torres (CPF XXX.383.117-XX) :
	Valor original (R$) 
	Data da ocorrência

	R$ 6.544,20
	26/9/2002

b) com fundamento nos arts. 1º, inciso I, 16, inciso III, alínea "b", da Lei 8.443/1992 c/c os arts. 19 e 23, inciso III, da mesma Lei, e com arts. 1º, inciso I, 209, inciso II, 210 e 214, inciso III, do Regimento Interno, que sejam julgadas irregulares as contas do Sr. Framínio Aristides Gonçalves (CPF XXX.047.747-XX) , ex-prefeito municipal, e do Sr. Luciano Leandro Demarchi (CPF XXX.532.599-XX) , ex-secretário de saúde, e condená-los, em solidariedade, ao pagamento da quantia a seguir especificada, com a fixação do prazo de quinze dias, a contar das notificações, para comprovarem, perante o Tribunal (art. 214, inciso III, alínea "a", do Regimento Interno) , o recolhimento da dívida aos cofres do Fundo Nacional de Saúde, atualizada monetariamente e acrescida dos juros de mora, calculados a partir da data discriminada, até a data dos recolhimentos, na forma prevista na legislação em vigor: 
	Valor original (R$) 
	Data da ocorrência

	R$ 40.240,00
	30/12/2004

c) aplicar ao Sr. Framínio Aristides Gonçalves, ao Sr. Luciano Leandro Demarchi e à Sra. Erotildes de Amorim Torres, individualmente, a multa prevista no art. 57 da Lei 8.443/1992 c/c o art. 267 do Regimento Interno, com a fixação do prazo de quinze dias, a contar das notificações, para comprovarem, perante o Tribunal (art. 214, inciso III, alínea "a", do Regimento Interno) , o recolhimento das dívidas aos cofres do Tesouro Nacional, atualizadas monetariamente desde a data do acórdão que vier a ser proferido até a dos efetivos recolhimentos, se forem pagas após o vencimento, na forma da legislação em vigor; 
 (...) 
3.	Em seguida, a partir da proposta acima, o Relator destes autos, Ministro Raimundo Carreiro, à peça 60, determinou a citação do espólio do Sr. Framínio Aristides Gonçalves, ou, caso concluído o inventário, de seus sucessores, haja vista o falecimento deste em 5/6/2012. A citação da representante legal do espólio do Sr. Framínio foi realizada no endereço do cônjuge, Sra. Maria das Dores Guimarães, por meio do Ofício 2.632/2016-TCU/Secex-RJ (peças 64 e 68) . A ciência consta da peça 66 e contato telefônico, conforme consta da instrução, à peça 83, p. 2.
4.	A representante legal do espólio do Sr. Framínio Aristides Gonçalves manteve-se inerte, conforme relado na instrução à peça 83, p. 2. Em seguida, tendo em conta a proposta de mérito, o processo foi encaminhado ao Relator que determinou o seguinte (peça 87, p. 2) :
 (...) 
A Secex/RJ, ao emitir a manifestação retro mencionada, confrontou os documentos apresentados por Erotildes de Amorim Torres em suas alegações de defesa, quando citada no âmbito desta Corte, com análises do Departamento Nacional de Auditoria do SUS (Denasus) que supostamente os teriam examinado. Todavia, havendo dúvida de que o referido Relatório Complementar do Denasus (peça 27, p. 10-13) tenha procedido à análise desses mesmos documentos, julgo necessário que a unidade técnica assim o faça, de maneira conclusiva, evitando reformas da decisão de mérito que vier a ser tomada por error in judicando.
Pelo exposto, e com fundamento no art. 157 do Regimento Interno do TCU, restituam-se os autos à Secex/RJ para que se manifeste conclusivamente sobre os efeitos da documentação juntada às peças 27 a 42 em todas as parcelas do débito imputado a Erotildes de Amorim Torres. (grifo nosso) 
 (...) 
5.	A instrução constante da peça 92, ao realizar nova análise, restou conclusa pela realização de novas citações e audiências (ver peça 92, p. 7-13) . A matriz de responsabilização consta da peça 92, p. 11-13:
 (...) 
CONCLUSÃO
29. Este processo, por ordem do Exmo. Sr. Ministro Relator Aroldo Cedraz (peça 87) , retornou à unidade técnica para ela reanalisar o mérito da defesa apresentada pela Sra. Erotildes de Amorim Torres. Contudo, recente notícia traz impactos consideráveis, que exigem, preliminarmente, providências adicionais a este encaminhamento determinado pelo relator (itens 14-16 desta instrução) .
30. O exame das ocorrências descritas na seção "Exame Técnico" permitiu, na forma dos arts. 10, § 1º, e 12, incisos I e II, da Lei 8.443/1992 c/c o art. 202, incisos I e II, do RI/TCU, definir, além do que já foi definido até o despacho do relator à peça 87, responsabilidades solidárias de Município de Mesquita, CNPJ 04.132.090/0001-25, na condição de inadimplente com o Termo de Ajuste Sanitário n. 116 firmado em 28/9/2011 entre o Ministério da Saúde e a Secretaria Municipal de Saúde de Mesquita/RJ, espólio ou herdeiros legais, caso tenha havido a partilha de bens, até o limite do valor do patrimônio transferido, de Framinio Aristides Gonçalves, CPF XXX.047.747-XX, Luciano Leandro Demarchi, CPF XXX.532.599-XX, Artur Messias da Silveira, CPF XXX.100.877-XX, e Roseli Monteiro da Silva, CPF XXX.225.357-XX, e apurar adequadamente os débitos a eles atribuídos. Propõe-se, por conseguinte, que se promova a citação dos responsáveis, conforme detalhado no item 20 desta instrução. 
31. A análise das ocorrências descritas na seção "Exame Técnico" permitiu definir a responsabilidade dos Srs. Artur Messias da Silveira, CPF XXX.100.877-XX, e Roseli Monteiro da Silva, CPF XXX.225.357-XX por desvios de finalidade praticados mediante pagamentos irregulares com recursos do SUS no exercício de 2008, contrariando as fundamentações legais descritas pelo Relatório de Auditoria do Denasus n. 7653, os quais, apesar de não mais configurarem débito, ensejam, na forma dos arts. 10, § 1º, e 12, incisos I e III, da Lei 8.443/1992 c/c o art. 202, incisos I e III, do RI/TCU, a audiência dos responsáveis, conforme detalhado no item 24 desta instrução. 
PROPOSTA DE ENCAMINHAMENTO
32. Diante do exposto, submete-se os autos à consideração superior, propondo-se:
a)  realizar a citação de Luciano Leandro Demarchi, CPF XXX.532.599-XX, na condição de Secretário Municipal de Saúde, e do Município de Mesquita, CNPJ 04.132.090/0001-25, na condição de inadimplente com o Termo de Ajuste Sanitário n. 116, firmado em 28/9/2011 entre o Ministério da Saúde e a Secretaria Municipal de Saúde de Mesquita/RJ, com fundamento nos arts. 10, § 1º, e 12, incisos I e II, da Lei 8.443/1992 c/c o art. 202, incisos I e II, do RI/TCU, para que, no prazo de quinze dias, apresentem alegações de defesa e/ou recolham, solidariamente, aos cofres do Fundo Nacional de Saúde - MS, a quantia abaixo indicada, atualizada monetariamente a partir das respectivas datas até o efetivo recolhimento, em decorrência da seguinte conduta do responsável constatada no Relatório de Auditoria do Denasus n. 7653: 
	Constatação
	Ressarcimento
	Fato gerador

			Data
	Valor (R$) 

	17389 - uso do TFECD e do TFVS na aquisição de materiais destinados ao hospital municipal e demais unidades de saúde, contrariando o disposto nas Portarias/MS 1.399/1999 e 1.172/2004.
	6369
	17/6/2004
	129.418,10

	  Valor atualizado até 13/3/2017: R$ 271.765,07 (peça 89) 
b)  realizar a citação de espólio ou herdeiros legais, caso tenha havido a partilha de bens, até o limite do valor do patrimônio transferido, de Framinio Aristides Gonçalves, CPF XXX.047.747-XX, na condição de Prefeito Municipal, de Luciano Leandro Demarchi, CPF XXX.532.599-XX, na condição de Secretário Municipal de Saúde, e do Município de Mesquita, CNPJ 04.132.090/0001-25, na condição de inadimplente com o Termo de Ajuste Sanitário n. 116, firmado em 28/9/2011 entre o Ministério da Saúde e a Secretaria Municipal de Saúde de Mesquita/RJ, com fundamento nos arts. 10, § 1º, e 12, incisos I e II, da Lei 8.443/1992 c/c o art. 202, incisos I e II, do RI/TCU, para que, no prazo de quinze dias, apresentem alegações de defesa e/ou recolham, solidariamente, aos cofres do Fundo Nacional de Saúde - MS as quantias abaixo indicadas, atualizadas monetariamente a partir das respectivas datas até o efetivo recolhimento, em decorrência das seguintes condutas dos responsáveis constatadas no Relatório de Auditoria do Denasus n. 7653: 
	Constatação
	Ressarcimento
	Fato gerador

			Data
	Valor (R$) 

	17388 - uso do TFVS no pagamento de profissionais que não atuaram no desenvolvimento das ações de vigilância em saúde, contrariando o disposto na Portaria/MS 1.172/2004.
	6350
	22/12/2004
	203.390,48

		6351
	30/12/2004
	154.069,59

					   Valor atualizado até 13/3/2017: R$ 722.927,25 (peça 90) 
c)  realizar a citação dos Srs. Artur Messias da Silveira, CPF XXX.100.877-XX, na condição de Prefeito Municipal, Roseli Monteiro da Silva, CPF XXX.225.357-XX, na condição de Secretária Municipal de Saúde, e do Município de Mesquita, CNPJ 04.132.090/0001-25, com fundamento nos arts. 10, § 1º, e 12, incisos I e II, da Lei 8.443/1992 c/c o art. 202, incisos I e II, do RI/TCU, para que, no prazo de quinze dias, apresentem alegações de defesa e/ou recolham, solidariamente, aos cofres do Fundo Nacional de Saúde - MS as quantias abaixo indicadas, atualizadas monetariamente a partir das respectivas datas até o efetivo recolhimento, abatendo-se na oportunidade a quantia eventualmente ressarcida, na forma da legislação em vigor, em decorrência das seguintes condutas dos responsáveis constatadas no Relatório de Auditoria do Denasus n. 7653:
	Constatação
	Ressarcimento
	Fato gerador

			Data
	Valor (R$) 

	17388 - uso do TFVS no pagamento de profissionais que não atuaram no desenvolvimento das ações de vigilância em saúde, contrariando o disposto na Portaria/MS 1.172/2004.
	6352
	12/9/2008
	976,00

		6353
	2/10/2008
	186.000,00

	17477 - uso do TFVS no pagamento de manutenção de veículos que não pertencem à frota da Coordenação de Vigilância em Saúde, contrariando o disposto na Portaria/MS 1.172/2004.
	11288
	26/8/2008
	43.607,24

	17393 - uso do TFVS na aquisição de materiais de construção para utilização no hospital municipal e nas unidades de saúde do município, contrariando o disposto na Portaria/MS 1.172/2004.
	6346
	2/10/2008
	30.736,73

          Valor atualizado até 13/3/2017: R$ 439.731,82 (peça 91) 
d) informar a todos os responsáveis acima que, caso venham a ser condenados pelo Tribunal, os débitos ora apurados serão acrescidos de juros de mora, nos termos do § 1º do art. 202 do RI/TCU;
e)  realizar a audiência dos Srs. Artur Messias da Silveira, CPF XXX.100.877-XX, na condição de Prefeito Municipal, e Roseli Monteiro da Silva, CPF XXX.225.357-XX, na condição de Secretária Municipal de Saúde, com fundamento nos arts. 10, § 1º, e 12, incisos I e III, da Lei 8.443/1992 c/c o art. 202, incisos I e III, do RI/TCU, para que, no prazo de quinze dias, apresentem razões de justificativa quanto aos seguintes desvios de finalidade praticados mediante pagamentos irregulares com recursos do SUS no exercício de 2008, contrariando as seguintes fundamentações legais descritas pelo Relatório de Auditoria do Denasus n. 7653: 
	Motivo/ Fundamentação Legal da glosa
	Ressarcimento
	Data de fato gerador
	Valor (R$) 

	Falta de comprovação da utilização de recursos destinados ao TFVS, em desacordo com a PT/MS 1.172/2004. Fundamentação Legal: Artigos 63 e 83 da Lei 4.320/1964, PT/MS 1.172/2004. 
	6325
	30/5/2008
	3.008,40

		6326
	3/6/2008
	36,54

		6327
	24/6/2008
	34.672,41

		6328
	25/7/2008
	2.272,26

		6331
	7/8/2008
	3.608,24

		6333
	11/8/2008
	238,50

		6334
	26/8/2008
	10.654,00

		6335
	27/8/2008
	2.520,00

		6338
	26/9/2008
	4.457,07

		6339
	31/10/2008
	8.369,35

	Utilização de recursos do TFVS no pagamento de taxa de administração. Fundamentação Legal: Decisão/TCU 600/2000 e Portaria/MS 1.172/2004. 
	6354
	10/6/2008
	604,00

	Utilização de recursos do TFVS no pagamento de taxa administrativa à cooperativa. Fundamentação Legal: Decisão 600/2000 e Portaria/MS 1.172/2004. 
	6355
	12/9/2008
	604,00

	Pagamento acima do valor constante em nota fiscal. Fundamentação Legal: Lei 4.320/1964, art. 62. 
	6356
	10/6/2008
	153,26

				71.198,03

 (...) 
6.	Na sequência, observou-se que a análise levada a efeito por meio da instrução precedente posicionou-se, conforme segue abaixo (peça 120, p. 11) , em relação às razões de justificativas e alegações de defesa apresentadas, em documento único, pela Sra. Roseli Monteiro da Silva, à peça 113 (audiência e citação - Ofícios 572 e 570, peças 99-100, respectivamente) :
 (...) 
3.3. Defesa da Sra. Roseli Monteiro da Silva
 (...) 
3.4. Análise preliminar - defesa acusatória torna necessária renovação de comunicação processual
34. O Denasus, em seus relatórios de auditoria, não responsabilizou o Diretor do Departamento de Contabilidade da Semus Sr. Ubiratan Costa dos Santos, CPF XXX.582.897-XX, nem o Sr. José Simões, CPF XXX.430.297-XX, Secretário Municipal de Fazenda e Planejamento de Mesquita, com gestão de 1º/1/2005 a 30/4/2009, que também é sócio-administrador de duas empresas denominadas Jerri, seu apelido comprovado conforme exemplos aqui e aqui.
35. Portanto, com base nas mesmas razões explicadas na análise preliminar acima apresentada (itens 24-26 desta instrução) , a prevalecer nestes autos o entendimento inicial indicativo da continuidade da responsabilização daqueles ouvidos com a defendente, como o ex-prefeito foi acusado na defesa dela, seria então necessária renovação das comunicações do Município de Mesquita, CNPJ 04.132.090/0001-25, e do Sr. ex-Prefeito Artur Messias da Silveira, CPF XXX.100.877-XX, para que, querendo, se manifestem sobre a defesa da Sra. ex-Secretária de Saúde Roseli Monteiro da Silva (item 33 desta instrução) que, no que refere às possíveis provas inéditas das irregularidades atribuídas a ela, pode ser considerada resumida no item 33, subitens "a" a "k.2.1" da presente instrução, encaminhando-se- lhes mídia com cópia eletrônica da peça 113 dos autos.
35.1 Aplica-se também aqui a justificativa já apresentada sobre desnecessidade de matriz de responsabilização previamente à renovação das citações ora sugerida (item 25.3 desta instrução) . 
 (...) 
7.	Em seguida, no que se refere às informações obtidas junto ao Denasus, a instrução anterior destacou o seguinte (peça 120, p. 11-12) :
 (...) 
4. Provas oriundas do Denasus
36. Ante as novas acusações trazidas aos autos pelas defendentes, e para mais completa apuração dos fatos, a DiLog da Secex/RJ solicitou e obteve do Denasus as provas que basearam os relatórios de auditoria deste departamento motivadores da instauração do presente processo (peças 117-118) .
37. Para que haja nova oportunidade de ampla defesa e contraditório, propõe-se renovar as citações e audiências de todos os responsáveis previamente comunicados nos autos para que, querendo, se manifestem sobre os novos elementos comprobatórios das ilicitudes que motivaram suas comunicações anteriores no presente processo, encaminhando-se-lhes cópia, em mídia digital, das peças 117-118 dos autos, que são os referidos novos elementos, dos Relatórios de Auditoria do Denasus 7653 original (peça 1, p. 5-51) e complementar (peça 27, p. 5-13) , e da presente instrução:
a) espólio de José Montes Paixão (CPF XXX.913.717-XX) ;
b) Erotildes de Amorim Torres (CPF XXX.383.117-XX) ;
c) espólio de Framinio Aristides Gonçalves (CPF XXX.047.747-XX) ;
d) Luciano Leandro Demarchi (CPF XXX.532.599-XX) ;
e) Artur Messias da Silveira (CPF XXX.100.877-XX) ;
 (...) 
8.	Por fim, a instrução concluiu e propôs o seguinte (peça 120, p. 12-14) :
 (...) 
CONCLUSÃO
38. Este processo, por ordem do Exmo. Sr. Ministro Relator Aroldo Cedraz (peça 87) , retornou à unidade técnica para ela reanalisar o mérito da defesa apresentada pela Sra. Erotildes de Amorim Torres (item 16 desta instrução) .
39. Contudo, recentes notícias trazem impactos consideráveis, que exigem providências preliminares ao cabal cumprimento desta determinação do relator.
40. O exame das ocorrências descritas na seção "Exame Técnico" permitiu concluir pela necessidade de renovação das citações e audiências (item 13 desta instrução) dos seguintes responsáveis pelos seguintes motivos:
a) espólio de José Montes Paixão, na condição de então Prefeito de Mesquita/RJ, e de gestor de recursos do SUS, na pessoa de seu representante legal, a inventariante, Sra. Margareth Donni Paixão Belchior, CPF XXX.733.707-XX, para que se manifeste sobre os elementos comprobatórios das ilicitudes atribuídas a ele:
a.1) no presente processo, descritas em ofício (s) anterior (es) , e comprovadas também por cópias documentais recentemente apresentadas pelo Denasus (itens 7-15 e 36-37 desta instrução) ;
a.2) na defesa da Sra. Erotildes de Amorim Torres (itens 18-25.2 desta instrução) ;
b) Erotildes de Amorim Torres, CPF XXX.383.117-XX, para que se manifeste sobre os novos elementos comprobatórios das ilicitudes atribuídas a ela no presente processo, já descritas em ofício (s) anterior (es) (itens 7-15 e 36-37 desta instrução) ;
c) espólio de Framinio Aristides Gonçalves, CPF XXX.047.747-XX, para que se manifeste sobre os novos elementos comprobatórios das ilicitudes atribuídas a ele no presente processo, já descritas em ofício (s) anterior (es) (itens 7-15, 27-32 e 36-37 desta instrução) ;
d) Luciano Leandro Demarchi, CPF XXX.532.599-XX, para que se manifeste sobre os novos elementos comprobatórios das ilicitudes atribuídas a ele no presente processo, já descritas em ofício (s) anterior (es) (itens 7-15, 27-32 e 36-37 desta instrução) ;
e) Artur Messias da Silveira, CPF XXX.100.877-XX, para que se manifeste sobre os novos elementos comprobatórios das ilicitudes atribuídas a ele:
e.1) no presente processo, já descritas em ofício (s) anterior (es) (itens 7-15, 27-32 e 36-37 desta instrução) ;
e.2) na defesa da Sra. Erotildes de Amorim Torres (itens 18-25.2 e 36-37 desta instrução) ;
e.3) na defesa da Sra. Roseli Monteiro da Silva (itens 27-35 desta instrução) ;
f) Roseli Monteiro da Silva, CPF XXX.225.357-XX, para que se manifeste sobre os novos elementos comprobatórios das ilicitudes atribuídas a ela no presente processo, já descritas em ofício (s) anterior (es) (itens 27-32 e 36-37 desta instrução) ;
g) Município de Mesquita, CNPJ 04.132.090/0001-25, para que se manifeste sobre os novos elementos comprobatórios das ilicitudes que o beneficiaram e foram atribuídas a gestores seus:
g.1) no presente processo, já descritas em ofício (s) anterior (es) (itens 27-32 e 36-37 desta instrução) ;
g.2) na defesa da Sra. Roseli Monteiro da Silva (item 33 desta instrução) ;
h) encaminhar mídia digital com cópia eletrônica:
h.1) das peças 117-118 dos autos, que são os referidos novos elementos, dos Relatórios de Auditoria do Denasus 7653 original (peça 1, p. 5-51) e complementar (peça 27, p. 5-13) , e da presente instrução, a todos os responsáveis acima identificados (itens 36-37 desta instrução) ;
PROPOSTA DE ENCAMINHAMENTO
41. Diante do exposto, submete-se os autos à consideração superior, propondo-se renovar as citações e audiências (item 13 desta instrução) dos seguintes responsáveis pelos seguintes motivos:
a) espólio de José Montes Paixão, na condição de então Prefeito de Mesquita/RJ, e de gestor de recursos do SUS, na pessoa de seu representante legal, a inventariante, Sra. Margareth Donni Paixão Belchior, CPF XXX.733.707-XX, para que se manifeste sobre os elementos comprobatórios das ilicitudes atribuídas a ele:
a.1) no presente processo, descritas em ofício (s) anterior (es) , e comprovadas também por cópias documentais recentemente apresentadas pelo Denasus (itens 7-15 e 36-37 desta instrução) ;
a.2) na defesa da Sra. Erotildes de Amorim Torres (itens 18-25.2 desta instrução) ;
b) Erotildes de Amorim Torres, CPF XXX.383.117-XX, para que se manifeste sobre os novos elementos comprobatórios das ilicitudes atribuídas a ela no presente processo, já descritas em ofício (s) anterior (es) (itens 7-15 e 36-37 desta instrução) ;
c) espólio de Framinio Aristides Gonçalves, CPF XXX.047.747-XX, para que se manifeste sobre os novos elementos comprobatórios das ilicitudes atribuídas a ele no presente processo, já descritas em ofício (s) anterior (es) (itens 7-15, 27-32 e 36-37 desta instrução) ;
d) Luciano Leandro Demarchi, CPF XXX.532.599-XX, para que se manifeste sobre os novos elementos comprobatórios das ilicitudes atribuídas a ele no presente processo, já descritas em ofício (s) anterior (es) (itens 7-15, 27-32 e 36-37 desta instrução) ;
e) Artur Messias da Silveira, CPF XXX.100.877-XX, para que se manifeste sobre os novos elementos comprobatórios das ilicitudes atribuídas a ele:
e.1) no presente processo, já descritas em ofício (s) anterior (es) (itens 7-15, 27-32 e 36-37 desta instrução) ;
e.2) na defesa da Sra. Erotildes de Amorim Torres (itens 18-25.2 e 36-37 desta instrução) ;
e.3) na defesa da Sra. Roseli Monteiro da Silva (itens 27-35 desta instrução) ;
f) Roseli Monteiro da Silva, CPF XXX.225.357-XX, para que se manifeste sobre os novos elementos comprobatórios das ilicitudes atribuídas a ela no presente processo, já descritas em ofício (s) anterior (es) (itens 27-32 e 36-37 desta instrução) ;
g) Município de Mesquita, CNPJ 04.132.090/0001-25, para que se manifeste sobre os novos elementos comprobatórios das ilicitudes que o beneficiaram e foram atribuídas a gestores seus:
g.1) no presente processo, já descritas em ofício (s) anterior (es) (itens 27-32 e 36-37 desta instrução) ;
g.2) na defesa da Sra. Roseli Monteiro da Silva (item 33 desta instrução) ;
h) encaminhar mídia digital com cópia eletrônica:
h.1) das peças 117-118 dos autos, que são os referidos novos elementos, dos Relatórios de Auditoria do Denasus 7653 original (peça 1, p. 5-51) e complementar (peça 27, p. 5-13) , e da presente instrução, a todos os responsáveis acima identificados (itens 36-37 desta instrução) ;
h.2) da defesa da Sra. Erotildes de Amorim Torres (peças 26-55) ao espólio de José Montes Paixão (itens 18-25.2 desta instrução) ;
 (...) 
EXAME TÉCNICO
9.	Preliminarmente, em relação aos desvios na aplicação dos recursos, incluindo os valores não ressarcidos por meio do Termo de Ajuste Sanitário, deve-se destacar o entendimento do TCU sobre a questão do desvio de objeto e de finalidade. O Acórdão 1072/2017-TCU-Plenário (Relator: Ministro Bruno Dantas) firmou entendimento sobre o tratamento a ser dado aos débitos oriundos de transferências fundo a fundo aos estados, municípios e distrito federal, relativos a recursos do Sistema Único de Saúde (SUS) , na forma que segue:
Acórdão 1072/2017-TCU-Plenário
 (...) 
9.3. firmar os seguintes entendimentos acerca do tratamento que deve ser dado aos débitos relativos a recursos federais do Sistema Único da Saúde (SUS) transferidos "fundo a fundo" aos estados, municípios e ao Distrito Federal, em especial no que diz respeito à interpretação e à aplicação do art. 27 da Lei Complementar 141/2012: (grifo nosso) 
9.3.1. o art. 27 da Lei Complementar 141/2012 refere-se exclusivamente aos débitos decorrentes de desvios de objeto ou finalidade, nos quais os recursos são aplicados em prol da sociedade, mas em objeto ou finalidade distintos do pactuado, não abarcando os casos de dano ao erário propriamente dito (como desfalques, desvios, malversação, superfaturamentos, realização de despesas sem a devida comprovação, etc.) ou de recebimento de recursos federais pelo ente de forma irregular; (grifo nosso) 
9.3.2. com relação aos débitos decorrentes de desvio de objeto ou finalidade:
9.3.2.1. o art. 27, inciso I, da Lei Complementar 141/2012 impõe a obrigação de devolução dos valores aplicados indevidamente, não fazendo distinções entre o desvio de objeto e o de finalidade;
9.3.2.2. considerando que as despesas irregulares são realizadas em benefício da comunidade local, cabe, na linha do que determina o art. 3º Decisão Normativa TCU 57/2004 e o art. 27, inciso I, da Lei Complementar 141/2012, ao ente federado a obrigação de recompor, com recursos próprios, os valores gastos indevidamente, atualizados monetariamente, ao fundo de saúde do ente beneficiário do repasse, podendo, ainda, haver a responsabilização solidária do agente público causador da irregularidade e a sua apenação com multa;  (grifo nosso) 
9.3.2.3. embora não se possa falar propriamente em dano ao erário, a obrigação de recomposição do fundo local caracteriza um débito do ente beneficiário do repasse perante o fundo de saúde local, cabendo, portanto, a instauração de tomada de contas especial para perquirir esses valores, nos moldes da Lei 8.443/1992 e dos demais normativos que regem a matéria no âmbito deste Tribunal, bem como das diretrizes estabelecidas no item 9.3.5 abaixo e seus subitens;  (grifo nosso) 
9.3.2.4. se o débito for quitado antes da instauração de tomada de contas especial, o valor devido deve ser acrescido apenas de atualização monetária, visto que o art. 27, inciso I, da Lei Complementar 141/2012 não menciona a incidência de juros moratórios;
9.3.2.5. uma vez instaurada a tomada de contas especial, procedimento regido pela Lei Orgânica deste Tribunal, a condenação passa a incluir juros de mora, na forma do art. 19, caput, da Lei 8.443/1992, ressalvada a hipótese do art. 12, § 2º da mesma Lei;  (grifo nosso) 
9.3.2.6. nos casos em que o desvio de objeto ou finalidade é identificado em processos originários da atuação desta Corte de Contas, como fiscalizações, denúncias ou representações, deve-se, preliminarmente à conversão dos autos em tomada de contas especial, fixar prazo para que o ente beneficiário recomponha o fundo de saúde local, com recursos do próprio tesouro, na forma do art. 27, inciso I, da Lei Complementar 141/2012, e, em havendo a devida recomposição, determinar ao Denasus que fiscalize a aplicação desses recursos, a fim de verificar se foi dado cumprimento ao objetivo do repasse;  (grifo nosso) 
9.3.3. tratando-se de débito decorrente de dano ao erário propriamente dito, cabe ao gestor responsável pela irregularidade a obrigação de devolver os recursos, visto que, nessas situações, não há evidências de que eles tenham sido aplicados em prol de alguma finalidade pública, devendo a recomposição ser feita ao Fundo Nacional de Saúde, em respeito ao disposto no art. 2º, inciso VII, do Decreto 3.964/2001 combinado com o art. 33, § 4º, da Lei 8.080/1990;  (grifo nosso) 
9.3.4. nos casos de débito decorrente do recebimento irregular de recursos federais pelos estados, municípios ou Distrito Federal, em razão de eventuais incorreções nas informações prestadas pelo beneficiário, independentemente do destino final dado aos recursos repassados, cabe ao ente recebedor restituir o Fundo Nacional de Saúde, uma vez que não fazia jus ao repasse, podendo, ainda, haver aplicação de multa ao agente público causador da irregularidade;  (grifo nosso) 
9.3.5. independentemente da origem do débito e do fundo que deve ser ressarcido:  (grifo nosso) 
9.3.5.1. os valores transferidos do Fundo Nacional de Saúde aos demais entes federativos constituem recursos federais, competindo ao Ministério da Saúde (mais especificamente, à Diretoria-Executiva do FNS, por força do art. 7ª, inciso VII, do Decreto 8.901/2016) a instauração de processos de Tomada de Contas Especial quanto a eles, e ao TCU o julgamento desses processos (Decisão 506/1997-TCU-Plenário e Acórdão 1426/2015-TCU-Plenário)  ;  (grifo nosso) 
9.3.5.2. antes da instauração de tomada de contas especial por parte do Fundo Nacional de Saúde, deve ser esgotada a via administrativa de controle interno do Ministério da Saúde, haja vista o disposto no art. 23, § 1º, do Decreto 7.827/2012, que regulamenta a Lei Complementar 141/2012, sendo que, nos casos desvio de objeto ou finalidade, isso pode ser feito por meio do termo de ajuste sanitário (TAS) , instituído pela Portaria GM/MS 204/2007 e regulamentado mediante a Portaria GM/MS 2.046/2009;
9.3.5.3. esgotada a via administrativa de que trata o subitem anterior, o órgão de controle interno deve enviar a documentação necessária ao Fundo Nacional de Saúde para que, nos termos do Decreto 8.901/2016, Anexo I, art. 7º, VII, instaure tomada de contas especial, não cabendo esperar que o gestor local adote tal providência;
9.4. determinar ao Departamento Nacional de Auditoria do Sistema Único de Saúde (Denasus) que adote providências, e as informe ao Tribunal em até 60 (sessenta) dias, contados da ciência deste acórdão, com vistas a garantir que os processos encaminhados ao FNS com indicação débito contenham todas as informações necessárias para a correta aplicação do entendimento firmado nestes autos, em especial: a origem dos recursos envolvidos (transferências obrigatórias "fundo a fundo" ou repasses voluntários, realizados por meio de convênios ou instrumentos congêneres) ; a natureza da irregularidade (desvio de objeto ou finalidade, recebimento de repasse pelo ente de forma indevida, ou dano ao erário propriamente dito) ; e os documentos que embasaram as conclusões do seu relatório;
9.5. determinar à Segecex que: 
9.5.1. oriente todas as unidades deste Tribunal responsáveis pela instrução de processos que envolvem recursos oriundos do Sistema Único de Saúde acerca do entendimento firmado no item 9.3 da presente decisão;
9.5.2. em conjunto com a SecexSaúde e com as unidades envolvidas na elaboração do sistema e-TCE, avalie a viabilidade de inserir na referida ferramenta mecanismos que assegurem que as tomadas de contas especiais que envolvem débitos relativos a recursos federais do Sistema Único da Saúde (SUS) transferidos "fundo a fundo" aos estados, municípios e ao Distrito Federal contenham as informações necessárias para a aplicação do entendimento ora firmado;
9.5.3. constitua grupo de trabalho, sob a coordenação da SecexSaúde, para, no prazo de 60 (sessenta) dias, apresentar proposta de ato normativo que verse sobre os entendimentos firmados nos autos;
9.6. recomendar ao FNS e ao Ministério da Saúde que, em conjunto, avaliem a conveniência e oportunidade de se criarem mecanismos para que os recursos provenientes de ressarcimentos originários de dano ao erário, causado por irregularidades como malversação, desvio, superfaturamento ou realização de despesas sem a correspondente comprovação, sejam, novamente, transferidos para o fundo de saúde ao qual foram originalmente repassados, em acréscimo às transferências regulares que o ente já receberia, informando a este Tribunal, no prazo de 60 (sessenta) dias, contados da ciência deste acórdão, as providências adotadas neste sentido;
9.7. determinar à SecexSaúde que, por meio de fiscalização, a ser incluída no plano de fiscalizações da unidade do próximo exercício e realizada até o final do primeiro trimestre de 2018, monitore o cumprimento do presente acórdão, ocasião em que deverá avaliar os desdobramentos práticos da aplicação dos entendimentos firmados no item 9.3 supra e seus subitens, a fim de verificar se as soluções adotadas foram suficientes para sanar todos os problemas identificados;
9.8. remeter cópia do presente acórdão, assim como do relatório e voto que o fundamentam, ao Ministério da Saúde, à Diretoria-Executiva do Fundo Nacional de Saúde e ao Departamento Nacional de Auditoria do Sistema Único de Saúde.
 (...) 
10.	Feitas essas considerações, a presente instrução faz referência à determinação expressa no Despacho do Ministro Relator (peça 87) , e passa a analisar o teor das peças indicadas no mencionado Despacho (peças 27-42) . Essas peças referem-se aos documentos comprobatórios anexados pela Sra. Erotildes de Amorim Torres à sua defesa, apresentada em resposta à citação (Of. 406/2015-TCU/Secex-RJ, de 3/3/2015, à peça 17) e analisada por meio das instruções constantes das peças 57 e 83. Os anexos (peças 26-56) constituem-se de documentações numeradas de 1 a 18, sendo que essa última consta da peça 141.
11.	No que se refere à documentação comprobatória de número 3 (ver peça 27, p. 14-47) , anexada pela responsável, observou-se que a mesma trata de comprovação de despesas relativas à capacitação de servidores da Secretaria Municipal de Saúde (Congresso Internacional de Medicamentos) , no valor de R$ 1.742,45. 
12.	Em relação a essa questão, a presente instrução posiciona-se em consonância com o expresso no Relatório 33/2013 (Auditoria 7653) , consignado no item III, à peça 2, p. 109, tendo em conta que a despesa em tela não se alinha com o estabelecido nas Portarias/MS 1.399/1999, ou seja, houve desvio na aplicação dos recursos em tela, conforme o entendimento adotado pelo TCU por meio do Acórdão 1072/2017-TCU-Plenário (Relator: Ministro Bruno Dantas) , que firmou posição sobre o tratamento a ser dado aos débitos oriundos de transferências fundo a fundo aos estados, municípios e Distrito Federal, relativos a recursos do Sistema Único de Saúde (SUS) , Esse débito integra a relação constante da proposta de encaminhado pertinente à instrução de mérito, à peça 83, p. 2, e, portanto, deve ser mantido.
13.	As documentações comprobatórias abaixo relacionadas foram anexadas pela responsável, com vistas a fundamentar sua defesa. Esses valores constam das citações encaminhadas à responsável, ao espólio do ex-prefeito José Montes Paixão, e a Sra. Margareth Donni Paixão Belchior (ofícios constantes das peças 14, 17 e 124) :
	a) documentação de números 4 e 5 (ver peças 26, p. 7-9, e 12, 27, p. 48-70 e 28, p. 1-60, 28, p. 61-70, 29 e 30, p. 1-3) , ambas pertinentes ao valor de R$ 13.649,94; 
	b) documentação de número 6 (ver peças 30, p. 4-70, 31, 35) , pertinente ao valor de R$ 10.805,96;
	c) documentação de número 8 (peças 32, p. 28-38, 33, 34) , pertinente ao valor de R$ 13.649,94;
	d) documentação de número 9 (ver peças 35, 36, 37, p. 1-29) , pertinente aos valores de R$ 10.805,96 e R$ 246,13; 
	e) documentação de número 10  (ver peças 37, e 40, p. 1-7) , pertinente aos valores de R$ 9.906,86, e R$ 231,10 (ver peças 26, p. 9, e 40, p. 4-5) . 
14.	Observou-se que essas documentações referem-se aos processos administrativos pertinentes à contratação de pessoal terceirizado, com vistas a executar ações relativas ao combate, tratamento e orientação educacional para a erradicação do mosquito Aedes-Aegypti  (peças 27, p. 57, 28, p. 70,) , e ao combate à infestação de ratos no Município de Mesquita, no Programa de Controle de Roedores (peças 30, p. 13, e 31, p. 11. Essas despesas foram consideradas como não comprovadas, de acordo com as indicações constantes da peça 1, p. 24, e no item III, à peça 2, p. 109 (Relatório 33/2013 - Auditoria 7653) . Entretanto, diante da comprovação documental, a presente instrução posiciona-se no sentido de excluir essas parcelas da relação que compõe o débito imputado à responsável e ao espólio do ex-prefeito José Montes Paixão. Por último, importa registrar que as despesas remontam a 2002 e 2003, sendo que a auditoria ocorreu em 2011.
15.	No que se refere à documentação 7 (ver peça 32, p. 1-36) , relativa ao valor de R$ 12.750,00, observou-se que se trata de processo administrativo pertinente à contratação serviço de confecção de panfletos, cujo pagamento ocorreu em 23/4/2003, conforme consta da peça 32, p. 27. Essa despesa foi considerada como não comprovada, de acordo com a indicação constante da peça 1, p. 24, e no item III, à peça 2, p. 109 (Relatório 33/2013 - Auditoria 7653) . O valor consta das citações encaminhadas à responsável, ao espólio do ex-prefeito José Montes Paixão, e a Margareth Donni Paixão Belchior, (ofícios constantes das peças 14, 17, 124, e 127) . 
16.	Diante do demonstrado acima, é possível admitir que a despesa restou comprovada conforme documentação anexada. Portanto, a presente instrução posiciona-se no sentido de excluir essa parcela da relação que compõe o débito, afastando, assim, o débito imputado à responsável, ao espólio do ex-prefeito José Montes Paixão, e a Margareth Donni Paixão Belchior. Importa registrar que os documentos comprobatórios documentos datam de 2003, sendo que a auditoria ocorreu em 2011.
17.	Quanto à documentação de número 11 (ver peça 41, p. 1-25) , pertinente ao valor de R$ 15.000,00, observou-se que se a mesma se relaciona processo administrativo pertinente ao serviço de fornecimento de combustível. Essa despesa foi considerada sem comprovação documental, conforme descrito no Relatório de Auditoria 7653, às peças 1, p. 24, 44 e 27, p. 12. A despesa remonta a 23/12/2003. O valor consta das citações encaminhadas à responsável, ao espólio do ex-prefeito José Montes Paixão, e a Sra. Margareth Donni Paixão Belchior, (ofícios constantes das peças 14, 17, 124, e 127) .
18.	Diante da documentação constante da peça acima referenciada observou-se que a despesa restou comprovada por meio do processo administrativo pertinente. Portanto, a presente instrução posiciona-se no sentido de excluir essa parcela da relação que compõe o débito, afastando, assim, o débito imputado à responsável, ao espólio do ex-prefeito José Montes Paixão, e a Sra. Margareth Donni Paixão Belchior. Importa registrar que as despesas remontam a 2003, e a auditoria foi realizada em 2011.
19.	No que se refere à documentação de número 12 (ver peça 41, p. 26-50 e 42, p. 1-3) , relativa ao valor de R$ 14.980,00, observou-se que a mesma se relaciona ao processo administrativo referente à aquisição de máquina copiadora, conforme descrição constante da peça 41, p. 30 (Nota de Empenho) . Essa despesa foi considerada sem comprovação documental, de acordo com o descrito no Relatório de Auditoria 7653, às peças 1, p. 24, 45 e 27, p. 12. O valor consta das citações encaminhadas à responsável, ao espólio do ex-prefeito José Montes Paixão, e a Sra. Margareth Donni Paixão Belchior, (ofícios constantes das peças 14, 17, 124, e 127) .
20.	Diante da apresentação de documentos que integram o processo administrativo de aquisição do bem e que comprovam a despesa, a presente instrução posiciona-se no sentido de excluir essa parcela da relação que compõe o débito, afastando, assim, o débito imputado à responsável, ao espólio do ex-prefeito José Montes Paixão, na pessoa de seu representante legal, a Sra. Margareth Donni Paixão Belchior. Por fim, importa registrar que a aquisição do bem remonta a 7/1/2004; a auditoria ocorreu em 2011.
21.	Quanto à documentação de número 13 (ver peça 42, p. 4-41) , relativa ao valor de R$ 6.544,20 (ver peça 1, p. 42, e 2, p. 109) , observou-se que a despesa refere-se ao pagamento de passagens aéreas, hospedagem, alimentação e inscrição para participação em congresso de informática para servidores da prefeitura em tela (ver Relatório de Auditoria 7653, às peças 1, p. 42, e 2, p. 109) . A exemplo da análise realizado no parágrafo 11 acima, restou configurado o desvio na aplicação dos recursos em tela, conforme o entendimento adotado pelo TCU por meio do Acórdão 1072/2017-TCU-Plenário (Relator: Ministro Bruno Dantas) , que firmou entendimento sobre o tratamento a ser dado aos débitos oriundos de transferências fundo a fundo aos estados, municípios e distrito federal, relativos a recursos do Sistema Único de Saúde (SUS) . Esse débito integra a relação constante da proposta de encaminhado pertinente à instrução de mérito, à peça 83, p. 2, e, portanto, deve ser mantido. Sendo assim, a presente instrução conclui que essa parcela do débito imputado à responsável deve ser mantida.
22.	Quanto às demais documentações anexadas (14-18) , observou-se que não tratam de comprovações de despesas que integram o débito imputado à Sra. Erotildes de Amorim Torres, conforme consta da proposta de encaminhamento formalizada na instrução, à peça 12, p. 3-4 (itens 'a' e 'b) . 
23.	Diante da análise levada a efeito nos documentos anexados pela Sra. Erotildes de Amorim Torres a sua defesa, em atendimento ao Despacho do Ministro Relator, à peça 87, é possível concluir pelo afastamento das seguintes parcelas que integram o débito imputado à responsável em solidariedade com o espólio do ex-prefeito José Montes Paixão, na pessoa de seu representante legal, a Sra. Margareth Donni Paixão Belchior. Mantendo-se os valores de R$ 1.742,45 e R$ 6.544,20. Abaixo seguem as parcelas do débito devem ser afastadas:
	Parcelas do débito que devem ser afastadas 

	2/10/2002
	13.649,94

	4/11/2002
	13.649,94

	4/12/2002
	10.805,96

	23/4/2003
	12.750,00

	7/5/2003
	13.649,94

	12/5/2003
	246,13

	8/9/2003
	9.906,86

	9/9/2003
	231,10

	23/12/2003
	15.000,00

	7/1/2004
	14.980,00

24.	Diante do exposto, e considerando o entendimento do TCU em relação ao desvio de objeto ou de finalidade expresso no Acórdão 1072/2017-TCU-Plenário (Relator: Ministro Bruno Dantas) , em especial nas determinações constantes dos subitens 9.3.2.1 e 9.3.2.2.2, e tendo em conta a análise promovida nos parágrafos acima, propõe-se rejeitar as alegações de defesa apresentadas pela Sra. Erotildies de Amorim Torres, uma vez que não foram suficientes para sanear as irregularidades a ele atribuídas, apesar do afastamento dos débitos acima.
25.	Ademais, inexistem nos autos elementos que demonstrem sua boa-fé ou a ocorrência de outros excludentes de culpabilidade. Desse modo, suas contas devem, desde logo, ser julgadas irregulares, nos termos do art. 202, § 6º, do Regimento Interno/TCU. Considerando que não se apurou débito propriamente dito quanto à responsável, mas desvios na aplicação dos recursos repassados fundo a fundo, com base no entendimento expresso nos subitens do acórdão acima mencionado, propõe-se, ainda, a aplicação da multa prevista no art. 58, incisos I da Lei 8.443/1992 c/c o art. 268, inciso I, do Regimento Interno, fixando-lhe o prazo de quinze dias, a contar da notificação, para comprovar, perante o Tribunal (art. 214, inciso III, alínea "a", do Regimento Interno) , o recolhimento da dívida aos cofres do Tesouro Nacional, atualizada monetariamente desde a data do presente acórdão até a do efetivo recolhimento, se for paga após o vencimento, na forma da legislação em vigor.
26.	Na sequência seguem as análises das alegações de defesa encaminhadas em decorrência das citações e audiências propostas na instrução precedente (ver 120, p. 12-14) .
27.	Em relação a essas citações e audiências, deve-se destacar, preliminarmente, que as mesmas foram proposta a partir de informação obtida por meio de diligência ao Denasus, por meio de mensagem eletrônica (peça 88, p 2) , esclarecendo que o Termo de Ajuste Sanitário 116, firmado em 28/9/2011, entre o Ministério da Saúde e a Secretaria Municipal de Saúde de Mesquita/RJ não foi cumprido (ver Relatório de Auditoria 7653, à peça 1, p. 179) . Com base nessa informação, observou-se que os valores não ressarcidos que integram o citado termo (débito) , assim como os responsáveis, foram abrangidos pelo presente processo de tomada de contas especial (ver instruções constantes das peças 92 e 120, p. 12-14) . 
28.	Posteriormente à inclusão nesta TCE dos débitos acima, por meio das instruções, constantes das peças 92 e 120, datadas de 13/3/2017 e 12/5/2017, respectivamente, o Denasus encaminhou expediente em 19/7/2016, autuado como representação (TC Processo 014.644/2017-7) , comunicando que foram adotadas todas a medidas no âmbito do Denasus, visando o ressarcimento dos valores indicados no aludido termo de ajuste. Esse processo, instruído em outra subunidade da Secex/RJ, originou o Acórdão 6333/2017-TCU-Segunda Câmara (Relator: Ministro André Luis de Carvalho) , cuja sessão ocorreu em 11/7/2017. Aqui deve-se destacar, que por equívoco não se observou a relação de continência conceituada no inciso VIII do art. 2º da Resolução TCU 259/2014, entre ambos os processos, e, por via de consequência, o apensamento previsto no art. 36 da mesma norma, tendo em conta que o presente processo é de maior abrangência que o autuado posteriormente (TC Processo 014.644/2017-7) .
29.	Entretanto, apesar do não apensamento da representação acima citada, a presente instrução posiciona-se no sentido de que a determinação exarada no Acórdão acima referenciado, foi suprida pelo desenvolvimento desta TCE, tendo em conta as análises anteriores (peça 92 e 120) , que resultaram em citações e audiências, envolvendo valores (débitos) e responsáveis, pertinentes ao não cumprimento do Termo de Ajuste Sanitário 116.
30.	Sendo assim, ao final, a presente instrução posiciona-se no sentido de propor que a Diretoria Executiva do Fundo Nacional de Saúde seja cientificada da desnecessidade de instaurar tomada de contas especial (TCE) , em cumprimento ao determinado no subitem 1.7.1 do Acórdão 6333/2017-TCU-Segunda Câmara (Relator: Ministro André Luis de Carvalho) , tendo em vista que a apuração determinada foi realizada pelo presente processo. Adiante segue reprodução da mencionada determinação:
Acórdão 6333/2017-TCU-Segunda Câmara
 (...) 
1.7. Determinar:
1.7.1. à Diretoria Executiva do Fundo Nacional de Saúde que, no tocante ao Termo de Ajustamento Sanitário nº 116 celebrado com o Município de Mesquita/RJ, com a constatação, pelo Denasus, da inexecução de correspondente objeto, caso permaneça o prejuízo apurado nos autos e ele supere o valor de alçada fixado pelo art. 6º, inciso I, da IN TCU nº 71/2012 (alterada pela IN TCU nº 76/2016) , no montante de R$ 100.000,00 (cem mil reais) , a referida diretoria providencie a imediata instauração de tomada de contas especial (TCE) , devendo informar o Tribunal de Contas da União de todo o modo sobre o resultado dessas medidas no prazo máximo de até 180 (cento e oitenta) dias, com o eventual envio nesse mesmo prazo, se for o caso, da aludida TCE para o julgamento pelo TCU;
1.7.2. à Secex/RJ que:
1.7.2.1. envie cópia do presente Acórdão, acompanhado do parecer da unidade técnica, ao representante, à Diretoria Executiva do Fundo Nacional de Saúde, ao Município de Mesquita/RJ e a Controladoria-Geral da União no RJ; e
1.7.2. arquive os presentes autos.
 (...) 
31.	Feitas essas considerações, a presente instrução passa ao exame técnico das razões de justificativa e alegações de defesa apresentadas em decorrência da proposta de encaminhamento constante da instrução precedente, à peça 120.
32.	Observou-se no despacho de expediente, à peça 145, no qual constam as indicações dos ofícios e AR's, relativos às citações e audiências realizadas, que o Município de Mesquita/RJ, a Sra. Roseli Monteiro da Silva, o espólio do Sr. José Montes Paixão, o Sr. Luciano Leandro Demarchi, e o espólio do Sr. Framínio Aristides Gonçalves, não atenderam as comunicações processuais e não se manifestaram quanto às irregularidades verificadas, conforme segue abaixo:
	a) citação do Município de Mesquita/RJ (Ofício 1466/2017-TCU/Secex-RJ, de 23/5/2017, à peça 122) . Ciência, constante da peça 134. Situação: Sem resposta (ver peça 145) ;
	b) citação de Roseli Monteiro da Silva (Ofício 1467/2017-TCU/SECEX-RJ, de 23/5/2017, à peça 123) . Ciência constante da peça 136. Situação: Sem resposta (ver peça 145) ;
	c) citação de Erotildes de Amorim Torres (Ofício 1461/2017-TCU/SECEX-RJ, de 23/5/2017, à peça 124) . Ciência constante da peça 131. Situação: Apresentou alegações de defesa (peças 140-141) ;
	d) citação de Artur Messias de Oliveira (Ofício 1460/2017-TCU/SECEX-RJ, de 23/5/2017, à peça 125) . Ciência constante da peça 138. Situação: Apresentou alegações de defesa (peça 143) ;
	e) audiência de Roseli Monteiro da Silva (Ofício 1469/2017-TCU/SECEX-RJ, de 23/5/2017, à peça 126) . Ciência constante da peça 137. Situação: Sem resposta (ver peça 145) ;
	f) citação do espólio de José Montes Paixão, na pessoa do inventariante, Sra. Margareth Donni Paixão Belchior (Ofício 1464/2017-TCU/SECEX-RJ, de 23/5/2017, à peça 127) . Ciência constante da peça 133. Situação: Sem resposta (ver peça 145) ;
	g) citação de Luciano Leandro Demarchi (Ofício 1465/2017-TCU/SECEX-RJ, de 23/5/2017, à peça 128) . Ciência constante da peça 139. Situação: Sem resposta (ver peça 145) ;
	h) citação do espólio de Framínio Aristides Gonçalves, na pessoa de seu representante legal (Ofício 1462/2017-TCU/SECEX-RJ, de 23/5/2017, à peça 129) . Ciência constante da peça 132. Situação: Sem resposta (ver peça 145) ;
	i) audiência de Artur Messias de Oliveira (Ofício 1468/2017-TCU/SECEX-RJ, de 23/5/2017, à peça 130) . Ciência constante da peça 135. Situação: Apresentou razões de justificativa (peça 144) .
33.	Transcorrido o prazo regimental fixado e mantendo-se inertes os responsáveis acima referenciados, impõe-se que sejam considerados revéis, dando-se prosseguimento ao processo, de acordo com o art. 12, § 3º, da Lei 8.443/1992.
Alegações de defesa apresentadas pela Sra. Erotildes de Amorim Torres (peças 140-141) 
34.	A responsável é solidária com o espólio de José Montes Paixão, conforme consta da instrução precedente (parágrafo 7º, à peça 120, p. 2) . Os ofícios de citação constam das peças 124 (Erotildes) e 127 (espólio de José Montes - revel) . 
35. 	Inicialmente deve-se registrar que a responsável já apresentou defesa acerca das irregularidades, cuja análise consta da instrução, à peça 83. Aqui deve-se destacar que a defesa apresentada pela responsável, à peça 140, manteve a mesma argumentação defensiva apresentada anteriormente (peças 26-55) . A responsável contesta as apurações lançadas no Relatório de Auditoria 7653. Cita a precária condição do município à época da auditoria. Faz menção à ausência de estrutura do Fundo Municipal de Saúde. Ressalta o fato de não ser ordenadora de despesas. E destaca que cabe responsabilizar os prefeitos e secretários de fazenda pelas ocorrências verificadas, tendo em conta que eram ordenadores de despesa.
36.	Diante dos argumentos apresentados pela responsável, observou-se que não foram apresentados novos elementos capazes de alterar a análise levada a efeito por essa instrução em cumprimento ao Despacho da Relatoria (peça 87) , no que pertine aos desvios na aplicação do valor de R$ 1.742,45, imputado em solidariedade com o Sr. José Montes Paixão, e do valor de R$ 6.544,20, imputado exclusivamente a ela. Portanto, a presente instrução mantém o posicionamento expresso nos parágrafos 11-25 acima.
Débito imputado solidariamente aos Srs. Framínio Aristides Gonçalves e Luciano Leandro Demarchi  
37.	As citações constam dos Ofícios 1.462 (peça 129) e 1465 (peça 128) , e correspondem à dívida 1, no valor de R$ 40.240,00, conforme registrado na instrução precedente, à peça 120, p. 2. Os responsáveis não atenderam às citações, conforme indicado no parágrafo 33 acima.
38.	O débito em tela descrito no Relatório de Auditoria 7653, relativo à constatação 17493 (peça 1, p. 30) , refere-se a não localização de equipamentos de informática no âmbito da Secretaria Municipal de Saúde de Mesquita/RJ. Esses equipamentos foram adquiridos em 30/12/2004. Consta do citado relatório que os mesmos foram requisitados para serem utilizados em diversos setores da secretaria municipal de saúde e do hospital municipal. 
39.	Aqui deve-se destacar que a verificação in loco ocorreu quatro anos após a aquisição. Não há elementos nos autos que demonstrem com segurança que os equipamentos não existam, tendo em conta que não restou demonstrado o esgotamento da busca realizada quando da visita in loco. É possível admitir que os equipamentos possam ter sido remanejados para outros setores da prefeitura que não foram visitados pela equipe do Denasus. 
40.	Sendo assim, a imputação de débito motivada pela não localização dos equipamentos no âmbito da secretaria municipal de saúde e do hospital municipal, passados quatro anos da aquisição dos mesmos, sem considerar que podem ter sido remanejados para outra unidade qualquer da prefeitura, ou que tiveram outra destinação em decorrência de avaria ou obsolescência, é medida de excessivo rigor. Portanto, a presente instrução, com base nessas possibilidades e na ausência de elementos seguros que sustentem a imputação do aludido débito, posiciona-se no sentido de afastar o débito imputado aos responsáveis acima citados, apesar dos mesmos não apresentarem defesas.
Alegações de defesa apresentadas pelo Sr. Artur Messias de Oliveira (responsáveis solidários: Sra. Roseli Monteiro da Silva e Município de Mesquita/RJ) , à peça 143.
41.	O responsável foi ouvido em citação (Of. 1460/2017-TCU/Secex-RJ, de 23/5/2017, à peça 125) , solidariamente com os responsáveis acima referenciados, em decorrência do registrado no parágrafo 4º da instrução constante da peça 92, p. 4 (ver letra 'c' da proposta de encaminhamento reproduzida no parágrafo 5º acima) .
42.	Inicialmente o responsável cita o período em que exerceu o mandato de prefeito do município em tela, e o período das ocorrências. Em seguida apresenta um relato sobre a natureza e o objetivo do processo de tomada de constas especial, citando as normas pertinentes, e destacando os motivos que fundamentam a instauração de TCE, como, por exemplo, omissão no dever de prestar contas, não comprovação da aplicação dos recursos repassados pela União e outros (peça 143, p. 1-2) .
43.	Adiante argumenta que a pretensão para cobrança das quantias encontra-se prescrita, na forma que segue (peça 143, p. 2) :
 (...) 
Como já visto, o suposto ato for praticado há mais de nove anos.
Entendemos que a pretensão para a cobrança das quantias em encontra-se prescrita, pois da data dos fatos apontados como ilícitos até a propositura da ação já se passaram mais de cinco anos.
 (...) 
44.	Em seguida ao fazer menção ao § 5º do art. 37 da C.F (imprescritibilidade das ações de ressarcimento ao erário) , em resumo, discorda da doutrina que se baseia nesse preceito constitucional. Cita o princípio da segurança jurídica (certeza e estabilidade) , relacionando-o com o princípio da prescrição, destacando que a prescritibilidade é regra, e a imprescritibilidade exceção, devendo constar expressamente em lei (peça 143, p. 3-4) .
45.	Na sequência apresenta um relato sobre projetos constantes do banco de dados do Senado Federal que tratam de prescrição, cita Celso Antônio Bandeira de Mello, reproduz ementas de ações cíveis e recursos julgados pelo STJ, pertinentes à questão do ressarcimento de dano causado ao estado ou a terceiro por servidor público (peça 143, p. 4-8) .
46.	Adiante, em resumo, faz menção ao Mandado de Segurança 26.210/MF, julgado no STF, em 2008, destacando o não acolhimento da tese de imprescritibilidade das ações de ressarcimento descrita no art. 37, § 5º da CF. Cita outros julgados do STF que tratam da mesma matéria (peça 143, p. 8-11) .
47.	Por último, em síntese, cita o RE 852.475-SP, enfatizando sua reconhecia repercussão geral, destacando a determinação constante do Despacho do Ministro do STF Teori Zavascki, no sentido de suspender o processamento de todas as demandas pendentes que tratem da questão pertinente à prescritibilidade das ações de ressarcimento ao erário que tenham como fundamento atos tipificados como ilícitos oriundos de improbidade administrativa. Com base nesse despacho, o responsável requer a suspensão do presente processo até o julgamento final do recurso citado (peça 143, p. 11-12) .
48.	Na sequência, quanto ao mérito, o responsável alega, em resumo, que se ocorreram falhas, estas são meramente administrativas. Aduz que não houve dano aos cofres públicos, como também não se apurou sobrepreço ou serviços não executados (peça 143, p. 12) .
49.	Adiante, em resumo, o responsável argumenta que houve efetiva prestação dos serviços, mesmo que amparados em licitações ilícitas, e destaca que não praticou ato causador de dano ao erário. Na sequência reproduz julgados do STJ (peça 143, p. 12-15) .
50.	Adiante, alega, em resumo, que não há indícios da não prestação dos serviços, e que essa constatação afasta qualquer imputação ao defendente. Aduz que os preços estavam dentro dos padrões de economicidade. E assevera que o ressarcimento pressupõe dano ao erário, fato que não ocorreu, tendo em conta que os serviços foram prestados. Em seguida reproduz ementa pertinente à ação de improbidade administrativa, como fundamento para o não ressarcimento, tendo em vista que representa enriquecimento ilícito da Administração (peça 143, p. 15-16) .
51.	Finaliza suas alegações de defesa, na forma que segue (peça 143, p. 17) :
 (...) 
Ante o exposto, requer sejam as presentes RAZÕES DE DEFESA julgadas procedentes, para que não me seja aplicada qualquer penalidade por desobediência à normas regulamentares, em especial a necessidade de devolução de qualquer quantia aos cofres públicos.
Ou caso, as presentes razões não sejam acolhidas de plano, oficie à Prefeitura Municipal de Mesquita- RJ para requisitar toda a documentação indicada no acórdão, para em seguida abrir vistas para que o ora defendente possa exercer o direito de defesa com a documentação pertinente para tanto, suspendendo-se o presente feito até a juntada da documentação.
 (...) 
Análise
52.	Inicialmente cumpre registrar que na fase interna da apuração, o responsável argumentou que a responsabilidade pelos pagamentos era do ordenador de despesas, e, portanto, não deve ser responsabilizado (ver peça 2, p. 112) .
53.	Quanto aos argumentos apresentados, observou-se que não foram apresentados elementos capazes de alterar a convicção firmada nas instruções anteriores (peças 92 e 120) , no que pertine ao não cumprimento do Termo de Ajuste Sanitário.
54.	Quanto ao RE 852.475-SP, cujo Despacho do Ministro Teori Zavascki (citado no parágrafo 47 acima) , que determina a suspensão de todas as demandas pendentes que tratem da questão pertinente à prescritibilidade das ações de ressarcimento ao erário, que tenham como fundamento atos tipificados como ilícitos oriundos de improbidade administrativa, vale destacar o entendimento do TCU, consignado no Voto do Relator, Ministro Bruno Dantas, que fundamentou recentemente o Acórdão 1115/2017-TCU-Primeira Câmara, cuja reprodução do trecho pertinente à questão segue adiante:
Acórdão 1115/2017-TCU-Primeira Câmara 
 (...) 
5.	 Inicialmente não vislumbro a necessidade de suspensão destes autos, em vista do reconhecimento de repercussão geral, pelo Supremo Tribunal Federal, quanto à prescritibilidade das ações de ressarcimento ao erário, objeto do RE 852.475.
6.	 Eventual suspensão do processamento de processos pendentes, em função do reconhecimento de repercussão geral, conforme preconiza o art. 1.035, § 5°, do Novo Código de Processo Civil, vincula apenas os órgãos do Poder Judiciário, não se aplicando aos processos de competência do TCU, em respeito ao princípio da independência de instâncias, o que não afasta eventual juízo de conveniência e oportunidade desta Corte de Contas quanto ao sobrestamento de seus processos. São nesse sentido os Acórdão 2.132/2014 e 3.242/2015, ambos da Primeira Câmara.
7.	 Neste caso concreto, não observo a conveniência e oportunidade de suspender-se o presente processo em razão da pendência do julgamento do referido recurso especial, uma vez que ele trata especificamente da prescrição das ações de ressarcimento referentes a atos de improbidade administrativa, que não necessariamente se confundem com os atos sob exame neste Tribunal.  (grifo nosso) 
8. 	Outrossim, quanto à obrigação do TCU de pronunciar-se sobre questões de repercussão geral, com fulcro no art. 1.022, parágrafo único, I, do Novo Código de Processo Civil, também já me manifestei a respeito nos Acórdãos 7.434/2016 e 7.425/2016, ambos da Primeira Câmara. Nesse sentido, transcrevo excerto do voto condutor do Acórdão 7434/2016-TCU-Primeira Câmara:
"O embargante entende ser aplicável ao caso o parágrafo único, inciso I, do art. 1.022 do Novo Código de Processo Civil, a saber:
'Art. 1.022.  Cabem embargos de declaração contra qualquer decisão judicial para:
 (...) 
II - suprir omissão de ponto ou questão sobre o qual devia se pronunciar o juiz de ofício ou a requerimento;
 (...) 
Parágrafo único.  Considera-se omissa a decisão que:
I - deixe de se manifestar sobre tese firmada em julgamento de casos repetitivos ou em incidente de assunção de competência aplicável ao caso sob julgamento;'
Ocorre que o referido dispositivo não se aplica ao caso. A sistemática de demandas repetitivas, recentemente introduzida no processo civil brasileiro com vistas a tornar mais célere e eficiente a atuação do Poder Judiciário, não se aplica aos processos de controle externo, de natureza administrativa, que tramitam perante o TCU. Esses são regidos por regramento próprio (Lei 8.443/1992 e Regimento Interno do TCU) , estando sujeitos à aplicação subsidiária do CPC apenas para suprir lacunas da legislação específica, conforme expressa disposição do art. 15 do referido código:
'Art. 15.  Na ausência de normas que regulem processos eleitorais, trabalhistas ou administrativos, as disposições deste Código lhes serão aplicadas supletiva e subsidiariamente.' (grifei) 
Na mesma linha, é o que estabelece o Regimento Interno desta Casa:
'Art. 298. Aplicam-se subsidiariamente no Tribunal as disposições das normas processuais em vigor, no que couber e desde que compatíveis com a Lei Orgânica.' (grifei) 
No caso, não há lacuna a ser suprida, pois a Lei 8.443/1992 e o Regimento Interno do TCU regulamentam o uso de embargos de declaração nos processos de controle externo que tramitam perante este Tribunal, estabelecendo, de forma taxativa, as hipóteses de cabimento da referida espécie recursal, dentre as quais não se inclui a situação descrita no dispositivo processual invocado pelo embargante.
Obviamente nada impede que este Tribunal acompanhe as teses firmadas pelo STF no julgamento de casos repetitivos, matéria que pode ser discutida em sede de recurso de reconsideração ou de revisão, mas não em embargos de declaração."
9.	Portanto, não há omissão na deliberação vergastada em relação a esse ponto.
 (...) 
55.	Portanto, com base no entendimento acima reproduzido, é possível admitir que a suspensão do processo requerida pelo responsável não deve prosperar.
56. 	Em relação à imprescritibilidade do dano, destaca-se o entendimento expresso na Súmula TCU 282:
	Súmula TCU 282
As ações de ressarcimento movidas pelo Estado contra os agentes causadores de danos ao erário são imprescritíveis.
57.	Diante do exposto, e considerando o entendimento do TCU em relação ao desvio de objeto ou de finalidade expresso no Acórdão 1072/2017-TCU-Plenário (Relator: Ministro Bruno Dantas) , em especial nas determinações constantes dos subitens 9.3.2.1 e 9.3.2.2.2, e tendo em conta a análise promovida nos parágrafos acima, propõe-se rejeitar as alegações de defesa apresentadas pelo Sr. Artur Messias de Oliveira - CPF: XXX.100.877-XX, uma vez que não foram suficientes para sanear as irregularidades a ele atribuídas.
58.	Ademais, inexistem nos autos elementos que demonstrem sua boa-fé ou a ocorrência de outros excludentes de culpabilidade. Desse modo, suas contas devem, desde logo, ser julgadas irregulares, nos termos do art. 202, § 6º, do Regimento Interno/TCU. Considerando que não se apurou débito, mas desvios na aplicação dos recursos repassados fundo a fundo, com base no entendimento expresso nos subitens do Acórdão acima mencionado, propõe-se, ainda, a aplicação da multa prevista no art. 58, incisos I da Lei 8.443/1992 c/c o art. 268, inciso I, do Regimento Interno, fixando-lhe o prazo de quinze dias, a contar da notificação, para comprovar, perante o Tribunal (art. 214, inciso III, alínea "a", do Regimento Interno) , o recolhimento da dívida aos cofres do Tesouro Nacional, atualizada monetariamente desde a data do presente acórdão até a do efetivo recolhimento, se for paga após o vencimento, na forma da legislação em vigor.
Razões de justificativa apresentadas pelo Sr. Artur Messias de Oliveira (peça 144) 
59.	O responsável foi ouvido em audiência em razão de desvios de finalidade praticados mediante pagamentos irregulares com recursos do SUS no exercício de 2008, conforme consta do Relatório de Auditoria do Denasus 7653 (peça 1, p. 351) , da instrução constante da peça 92 (ver reprodução do parágrafo 5º acima) , e, posteriormente, da instrução anterior (ver item 'e' do parágrafo 29, à peça 120, p. 8-9) .
Análise
60.	As razões de justificativa apresentadas pelo responsável, à peça 144, são idênticas às alegações de defesa analisadas acima. Sendo assim, considerando a ausência de novos elementos capazes de alterar a convicção firmada nas duas instruções anteriores (peça 92 e 120) , propõe-se rejeitar as razões de justificativa apresentadas pelo Sr. Artur Messias de Oliveira - CPF: XXX.100.877-XX, uma vez que não foram suficientes para sanear as irregularidades a ele atribuídas, de modo que suas contas devem ser julgadas irregulares. Propõe-se, ainda, em atendimento ao disposto no parágrafo único do art. 19 da Lei 8.443/1992, a aplicação da multa prevista no art. 58, inciso I, do mesmo normativo legal.
61.	Diante da revelia dos responsáveis: Sra. Roseli Monteiro da Silva (CPF XXX.225.357-XX) , Sra. Margareth Donni Paixão Belchior (CPF XXX.733.606-XX) , inventariante do espólio de José Montes Paixão (CPF: XXX.913.717-XX) , Sr. Luciano Leandro Demarchi (CPF XXX.532.599-XX) , espólio de Framínio Aristides Gonçalves (CPF XXX.047.747-XX) , considerando o entendimento do TCU em relação ao desvio de objeto ou de finalidade expresso no Acórdão 1072/2017-TCU-Plenário (Relator: Ministro Bruno Dantas) , em especial nas determinações constantes dos subitens 9.3.2.1 e 9.3.2.2.2, e inexistindo nos autos elementos que permitam concluir pela ocorrência de boa-fé ou de outros excludentes de culpabilidade em suas condutas, propõe-se que suas contas sejam julgadas irregulares. Propõe-se, ainda, em atendimento ao disposto no parágrafo único do art. 19 da Lei 8.443/1992, a aplicação da multa prevista no art. 58, inciso I, do mesmo normativo legal aos seguintes responsáveis: Roseli Monteiro da Silva (CPF XXX.225.357-XX) , Luciano Leandro Demarchi (CPF XXX.532.599-XX) .
62.	Quanto ao espólio do Sr. José Montes Paixão (CPF: XXX.913.717-XX) e sucessores do Sr. Framínio Aristides Gonçalves (CPF XXX.047.747-XX) , a presente instrução posiciona-se no sentido de que não cabe a aplicação de multa ao espólio e aos sucessores de responsável, cujo falecimento tenha ocorrido antes do trânsito em julgado do acórdão condenatório (causa de extinção de punibilidade) , ante o caráter personalíssimo e a não transcendência da pena, de acordo com o art. 5º, inciso XLV, da CF. Portanto, conclui-se que as contas que se referem aos atos de gestão de responsabilidade dos Srs. José Montes Paixão (CPF: XXX.913.717-XX) e Framínio Aristides Gonçalves (CPF XXX.047.747-XX) , falecidos, ex-prefeitos do Município de Mesquita/RJ, sejam julgadas irregulares, sem aplicação de multa.
63.	Quanto ao Município de Mesquita/RJ (revel) , importa registrar que, apesar de ter tomado ciência, às peças 111 e 134, das citações formalizadas por meio dos ofícios constantes das peças 104 e 122, e de ter solicitado prorrogação de prazo, conforme consta da peça 114, não se manifestou quanto às irregularidades. Transcorrido o prazo regimental e mantendo-se inerte o município, impõe-se que seja considerado revel, dando-se prosseguimento ao processo, de acordo com o art. 12, § 3º, da Lei 8.443/1992. Portanto, constatada a revelia do Município de Mesquita/RJ, cabe, desde logo, julgar o mérito de suas contas, restando afastada eventual possibilidade de aplicação das disposições do art. 12, §§ 1º e 2º, da Lei 8.443/1992.
64.	Sendo assim, conclui-se que as contas do Município de Mesquita/RJ sejam julgadas irregulares, condenando-o ao pagamento das quantias a seguir discriminadas, com fundamento no art. 16, inciso III, alínea "b", da Lei 8.443/1992, fixando-lhe o prazo de quinze dias, a contar da notificação, para que comprove, perante o Tribunal, o recolhimento da dívida aos cofres do Fundo Municipal de Saúde, atualizada monetariamente e acrescidas dos juros de mora calculados a partir das datas abaixo indicadas até o do efetivo recolhimento, na forma prevista na legislação em vigor:
	Valor original (R$) 
	Data da ocorrência

	1.724,45
	17/6/2002

	6.544,20
	26/9/2002

	129.418,10
	17/6/2004

	154.069,59
	30/12/2004

	203.390,48
	22/12/2004

	186.000,00
	2/10/2008

	30.736,73
	2/10/2008

	976,00
	12/9/2008

	43.607,24
	26/8/2008

	Total: 756.466,79
	
	       Valor atualizado acrescido de juros de mora, até 23/9/2017: R$ 2.635.731,02.
CONCLUSÃO
65.	A presente tomada de contas especial foi instaurada a partir do Relatório de Auditoria/Denasus 7653 (peças 1-2) . A apuração levada a efeito demonstrou a ocorrência de desvios na aplicação dos recursos da Programação Pactuada Integrada de Epidemiologia e Controle de Doenças (PPI-ECD) do Sistema Único de Saúde (SUS) , transferidos ao Fundo Municipal de Saúde do Município de Mesquita/RJ, nos exercícios de 2002 a 2004, e de maio a outubro de 2008. 
66.	Deve-se registrar que após a realização de audiências e citações, observou-se que foi autuado nesta Secex o processo de representação pertinente ao mesmo objeto tratado nesta tomada de contas (TC Processo 014.644/2017-7) . Essa representação originou o Acórdão 6333/2017-TCU-Segunda Câmara (Relator: Ministro André Luis de Carvalho) , que determinou ao Denasus a instauração de tomada de contas especial (subitem 1.7.1) . Por equívoco não se observou a relação de continência conceituada no inciso VIII do art. 2º da Resolução TCU 259/2014, entre ambos os processos, e, por via de consequência, o apensamento previsto no art. 36 da mesma norma, tendo em conta que o presente processo é de maior abrangência que a citada representação.
67.	Entretanto, apesar do não apensamento a presente instrução posiciona-se no sentido de que a determinação exarada no Acórdão acima referenciado, foi suprida pelo desenvolvimento desta TCE, tendo em conta as análises anteriores (peça 92 e 120) , que resultaram em citações e audiências, envolvendo os responsáveis pelos desvios na aplicação dos recursos da Programação Pactuada Integrada de Epidemiologia e Controle de Doenças (PPI-ECD) do Sistema Único de Saúde (SUS) , transferidos ao Fundo Municipal de Saúde do Município de Mesquita/RJ, inclusive no que pertine ao não cumprimento do Termo de Ajuste Sanitário 116.
68.	Sendo assim, ao final, a presente instrução posiciona-se no sentido de propor que a Diretoria Executiva do Fundo Nacional de Saúde seja cientificada da desnecessidade de instaurar tomada de contas especial, em cumprimento ao determinado no subitem 1.7.1 do Acórdão 6333/2017-TCU-Segunda Câmara (Relator: Ministro André Luis de Carvalho) , tendo em vista que a apuração determinada por meio de instauração de tomada de contas especial foi realizada pelo presente processo.
69.	Em relação aos desvios na aplicação dos recursos transferidos, observou-se também o entendimento adotado pelo TCU sobre a questão do desvio de objeto e de finalidade. O Acórdão 1072/2017-TCU-Plenário (Relator: Ministro Bruno Dantas) , firmou entendimento sobre o tratamento a ser dado aos débitos oriundos de transferências fundo a fundo aos estados, municípios e distrito federal, relativos a recursos do Sistema Único de Saúde (SUS) , conforme consta do parágrafo 9º acima.
70.	Quanto à apenação do espólio do Sr. José Montes Paixão (CPF: XXX.913.717-XX) e dos sucessores do Sr. Framínio Aristides Gonçalves (CPF XXX.047.747-XX) , importa registrar o não cabimento de aplicação de multa ao espólio e aos sucessores de responsável, cujo falecimento tenha ocorrido antes do trânsito em julgado do acórdão condenatório (causa de extinção de punibilidade) , ante o caráter personalíssimo e a não transcendência da pena, de acordo com o art. 5º, inciso XLV, da CF (ex. Acórdão 3500/2016-TCU-Primeira Câmara (Relator: Ministro Benjamin Zymler) , e Acórdão 674/2017-TCU-Segunda Câmara (Relator: Ministra Ana Arraes) . Sendo assim, a presente instrução conclui que as contas que se referem aos atos de gestão de responsabilidade dos Srs. José Montes Paixão (CPF: XXX.913.717-XX) e Framínio Aristides Gonçalves (CPF XXX.047.747-XX) , falecidos, ex-prefeitos do Município de Mesquita/RJ, sejam julgadas irregulares, sem aplicação de multa. 
71.	Em relação aos demais responsáveis (Erotildes de Amorim Torres (CPF XXX.383.117-XX) , Luciano Leandro Demarchi (CPF XXX.532.599-XX) , Artur Messias da Silveira (CPF XXX.100.877-XX) , e Roseli Monteiro da Silva (CPF XXX.225.357-XX) ) , concluiu-se que suas contas sejam julgadas irregulares, com aplicação da multa prevista no art. 58, incisos I da Lei 8.443/1992 c/c o art. 268, inciso I, do Regimento Interno, fixando-lhe o prazo de quinze dias, a contar da notificação, para comprovar, perante o Tribunal (art. 214, inciso III, alínea "a", do Regimento Interno) , o recolhimento da dívida aos cofres do Tesouro Nacional, atualizada monetariamente desde a data do presente acórdão até a do efetivo recolhimento, se for paga após o vencimento, na forma da legislação em vigor.
72.	Quanto ao Município de Mesquita/RJ (revel) , importa registrar que, apesar de ter tomado ciência (peças 111 e 134) , das citações formalizadas por meio dos ofícios constantes das peças 104 e 122, e de ter solicitado prorrogação de prazo (concedida) , conforme consta das peças 114 e 115, não se manifestou quanto às irregularidades. Transcorrido o prazo regimental e mantendo-se inerte o município, impõe-se que seja considerado revel, dando-se prosseguimento ao processo, de acordo com o art. 12, § 3º, da Lei 8.443/1992. Portanto, constatada a revelia do Município de Mesquita/RJ, cabe, desde logo, julgar o mérito de suas contas, restando afastada eventual possibilidade de aplicação das disposições do art. 12, §§ 1º e 2º, da Lei 8.443/1992.
73.	Sendo assim, conclui-se que as constas do Município de Mesquita/RJ sejam julgadas irregulares, condenando-o ao pagamento das quantias a seguir discriminadas, com fundamento no art. 16, inciso III, alínea "b", da Lei 8.443/1992, fixando-lhe o prazo de quinze dias, a contar da notificação, para que comprove, perante o Tribunal, o recolhimento da dívida aos cofres do Fundo Municipal de Saúde, atualizada monetariamente e acrescidas dos juros de mora calculados a partir das datas abaixo indicadas até o do efetivo recolhimento, na forma prevista na legislação em vigor:
	Valor original (R$) 
	Data da ocorrência

	1.724,45
	17/6/2002

	6.544,20
	26/9/2002

	129.418,10
	17/6/2004

	154.069,59
	30/12/2004

	203.390,48
	22/12/2004

	186.000,00
	2/10/2008

	30.736,73
	2/10/2008

	976,00
	12/9/2008

	43.607,24
	26/8/2008

	Total: 756.466,79
	
	       Valor atualizado acrescido de juros de mora, até 23/9/2017: R$ 2.635.731,02.
PROPOSTA DE ENCAMINHAMENTO
74.	Diante do exposto, submetemos os autos à consideração superior, propondo ao Tribunal:
a) considerar revéis, para todos os efeitos, Sra. Roseli Monteiro da Silva (CPF XXX.225.357-XX) ; Sra. Margareth Donni Paixão Belchior (CPF XXX.733.606-XX) , inventariante do espólio de José Montes Paixão (CPF: XXX.913.717-XX) ; Sr. Luciano Leandro Demarchi (CPF XXX.532.599-XX) ; espólio de Framínio Aristides Gonçalves (CPF XXX.047.747-XX) ; e o Município de Mesquita/RJ, dando-se prosseguimento ao processo, conforme preceitua o art. 12, § 3º, da Lei 8.443/1992, c/c o art. 202, § 8º, do RI/TCU;
b) julgar irregulares as contas do Município de Mesquita/RJ, condenando-o ao pagamento das quantias a seguir discriminadas, com fundamento no art. 16, inciso III, alínea "b", da Lei 8.443/1992, fixando-lhe o prazo de quinze dias, a contar da notificação, para que comprove, perante o Tribunal, o recolhimento da dívida aos cofres do Fundo Municipal de Saúde, atualizada monetariamente e acrescidas dos juros de mora calculados a partir das datas abaixo indicadas até o do efetivo recolhimento, na forma prevista na legislação em vigor:
	Valor original (R$) 
	Data da ocorrência

	1.724,45
	17/6/2002

	6.544,20
	26/9/2002

	129.418,10
	17/6/2004

	154.069,59
	30/12/2004

	203.390,48
	22/12/2004

	186.000,00
	2/10/2008

	30.736,73
	2/10/2008

	976,00
	12/9/2008

	43.607,24
	26/8/2008

	Total: 756.466,79
	
       Valor atualizado acrescido de juros de mora, até 23/9/2017: R$ 2.635.731,02.
c) com fundamento nos arts. 1º, inciso I, 16, inciso III, alínea 'b', da Lei 8.443/1992 c/c os arts. 19 e 23, inciso III, da mesma Lei, e com arts. 1º, inciso I, 209, inciso II, e 214, inciso III, do Regimento Interno, que sejam julgadas irregulares as contas dos seguintes responsáveis: Sra. Erotildes de Amorim Torres, na condição de ex-secretária municipal de saúde  (CPF XXX.383.117-XX) , Sr. Luciano Leandro Demarchi, na condição de ex-secretário municipal de saúde (CPF XXX.532.599-XX) , Sr. Artur Messias da Silveira, na condição ex-prefeito municipal (CPF XXX.100.877-XX) , Sra. Roseli Monteiro da Silva, na condição de ex-secretária municipal de saúde (CPF XXX.225.357-XX) , bem como contas que se referem aos atos de gestão de responsabilidade dos Srs. José Montes Paixão (CPF: XXX.913.717-XX) e Framínio Aristides Gonçalves (CPF XXX.047.747-XX) , falecidos, ex-prefeitos do Município de Mesquita/RJ;
d) aplicar aos Srs. Luciano Leandro Demarchi (CPF XXX.532.599-XX) , Artur Messias da Silveira (CPF XXX.100.877-XX) , Roseli Monteiro da Silva (CPF XXX.225.357-XX) e Erotildes de Amorim Torres (CPF XXX.383.117-XX) , individualmente, a multa prevista no art. 58 da Lei 8.443/1992 c/c o art. 268, inciso I, do Regimento Interno, com a fixação do prazo de quinze dias, a contar das notificações, para comprovarem, perante o Tribunal (art. 214, inciso III, alínea "a", do Regimento Interno) , o recolhimento das dívidas aos cofres do Tesouro Nacional, atualizadas monetariamente desde a data do acórdão até a dos efetivos recolhimentos, se forem pagas após o vencimento, na forma da legislação em vigor;
	e) autorizar, desde logo, nos termos do art. 28, inciso II, da Lei 8.443/1992, a cobrança judicial das dívidas caso não atendidas as notificações;
	f) cientificar a Diretoria Executiva do Fundo Nacional de Saúde, que o cumprimento da determinação constante do subitem 1.7.1 do Acórdão 6333/2017-TCU-Segunda Câmara foi suprido pela presente tomada de contas especial."
2.	Em parcial concordância com a SecexTCE, o MPTCU se manifestou nos autos conforme parecer (peça 150) transcrito a seguir.
	"Cuidam os autos de tomada de contas especial instaurada pelo Fundo Nacional de Saúde (FNS) em desfavor do Sr. Framínio Aristides Gonçalves, ex-prefeito municipal, do espólio do Sr. José Montes Paixão, ex-prefeito municipal, da Sra. Erotildes de Amorim Torres, ex-secretária municipal de saúde, e do Sr. Luciano Leandro Demarchi, ex-secretário municipal de saúde, em decorrência de pagamentos irregulares nos exercícios de 2002, 2004 e 2008 com recursos do Sistema Único de Saúde (SUS) transferidos ao Município de Mesquita/RJ.
O processo retorna novamente ao MP/TCU após a adoção de providências pela unidade técnica a requerimento de Vossa Excelência (peça 87) , que consistiram na análise conclusiva acerca dos elementos de defesa trazidos pela Sra. Erotildes de Amorim Torres (peças 27/42) . Embora houvesse indicativo de que o próprio Departamento Nacional de Auditoria do SUS (Denasus) houvera examinado tal documentação, a ausência de manifestação específica por parte desse órgão fez que o retorno dos autos à unidade instrutora se mostrasse o encaminhamento prudencial adequado. A análise conclusiva requerida encontra-se na última instrução de mérito elaborada pela Secex/RJ (peça 147) . 
Além desse exame, a unidade técnica incluiu nos autos outras duas questões não tratadas originalmente na TCE, mas decorrentes da mesma auditoria do Denasus: o descumprimento, pelo município do Mesquita/RJ, de um Termo de Ajuste Sanitário (TAS) no valor de R$ 748.198,14; e a gestão irregular relativa à quantia de R$ 71.198,03, a qual fora restituída pelo município ainda na fase anterior à instauração da tomada de contas especial. Dois outros responsáveis também foram arrolados, o ex-prefeito Artur Messias da Silveira e a ex-secretária de saúde Roseli Monteiro da Silva.
Adotando a divisão didática feita pela Secex/RJ na peça 120, discutem-se agora três grupos de irregularidades. Até a instrução da peça 83, tratava-se de indícios de dano ao erário no valor global de R$ 153.396,52 (Grupo I) . O Grupo II, agora introduzido, versa sobre o dano de R$ 748.198,14 em decorrência do descumprimento do TAS. Por último, no Grupo III constam irregularidades na gestão de R$ 71.198,03, porém que não mais constituem prejuízo aos cofres federais. Os Grupos I e II, ademais, subdividem-se em três parcelas cada, em função da irregularidade praticada e da atribuição de responsabilidades. 
Para uma melhor compreensão do escopo abrangido pela presente TCE, listo a seguir as componentes de cada grupo, indicando a irregularidade apontada - conforme redigido nos ofícios de citação (Grupos I e II) ou audiência (Grupo III) -, as quantias impugnadas e os responsáveis notificados.
	Grupo
	Irregularidade
	Dano (R$) 
	Responsáveis

	I
	Emprego de recursos dos Tetos Financeiros de Epidemiologia e Controle de Doenças - TFECD, conforme processo de pagamento nº 09/5425/02, para funcionários que exerciam cargos comissionados participarem em congresso de informática, em desacordo com a Portaria/MS nº 1.399/99, vigente à época da ocorrência do fato.
	6.544,20
	Erotildes de Amorim Torres

		Ausência de comprovação da destinação dos recursos do TFECD, violando os arts. 63 e 83 da Lei nº 4.320/64.
	106.612,32
	José Montes Paixão
Erotildes de Amorim Torres

		Ausência de localização de equipamentos de informática adquiridos com recursos do Teto Financeiro de Vigilância em Saúde - TFVS, violando o Portaria/MS nº 1.172/04, bem como os arts. 63 e 83 da Lei nº 4.320/64.
	40.240,00
	Framínio Aristides Gonçalves
Luciano Leandro Demarchi

		Subtotal Grupo I
	153.396,52
	
	Grupo
	Irregularidade
	Dano (R$) 
	Responsáveis

	II
	Uso do TFECD e do TFVS na aquisição de materiais destinados ao hospital municipal e demais unidades de saúde, contrariando o disposto nas Portarias/MS nº s 1.399/99 e 1.172/2004.
	129.418,10
	Município de Mesquita/RJ
Luciano Leandro Demarchi

		Uso do TFVS no pagamento de profissionais que não atuaram no desenvolvimento das ações de vigilância em saúde, contrariando o disposto na Portaria/MS nº 1.172/2004.
	357.460,07
	Município de Mesquita/RJ
Framínio Aristides Gonçalves
Luciano Leandro Demarchi

		Uso do TFVS no pagamento de profissionais que não atuaram no desenvolvimento das ações de vigilância em saúde, no pagamento de manutenção de veículos que não pertencem à frota da Coordenação de Vigilância em Saúde e na aquisição de materiais de construção para utilização no hospital municipal e nas unidades de saúde do Município, contrariando o disposto na Portaria/MS nº 1.172/2004.
	261.319,97
	Município de Mesquita/RJ
Artur Messias da Silveira
Roseli Monteiro da Silva

		Subtotal Grupo II
	748.198,14
	
	III
	Desvios de finalidade praticados mediante pagamentos irregulares com recursos do SUS no exercício de 2008:
a) falta de comprovação da utilização de recursos destinados ao TFVS, em desacordo com a Portaria/MS nº 1.172/2004, conforme arts. 63 e 83 da Lei nº 4.320/64;
b) utilização de recursos do TFVS no pagamento de taxa de administração, conforme Decisão/TCU nº 600/2000 e Portaria/MS nº 1.172/2004;
c) utilização de recursos do TFVS no pagamento de taxa administrativa à cooperativa, conforme Decisão nº 600/2000 e Portaria/MS nº 1.172/2004;
d) pagamento acima do valor constante em nota fiscal, conforme Lei nº 4.320/64, art. 62.
	71.198,03
 (restituído) 
	Artur Messias da Silveira
Roseli Monteiro da Silva

Cabe salientar inicialmente que todos os responsáveis foram devidamente notificados das respectivas citações e audiências, concedendo-se diversas oportunidades de manifestação. Todavia, somente responderam o espólio do Sr. José Montes Paixão (peça 23) , as Sras. Erotildes de Amorim Torres (peças 26/55 e 140/141) e Roseli Monteiro da Silva (peça 113) e o Sr. Artur Messias da Silveira (peças 143/144) . Essas manifestações receberam a necessária análise da unidade técnica no decorrer do processo.
Procedido o exame pormenorizado da documentação anexada à defesa da Sra. Erotildes de Amorim Torres, que responde pelas duas primeiras parcelas do Grupo I, a unidade técnica alterou seu posicionamento e passou a entender que a destinação de praticamente todos os recursos está suficientemente demonstrada. Os documentos juntados contêm os processos de pagamento reportados pelo Denasus como não entregues à sua equipe de auditoria (peça 1, p. 25) . Dessa forma, estariam elididos os apontamentos de débito dessas duas parcelas do Grupo I, a não ser no que concerne aos valores de R$ 6.544,20 (primeira parcela) e R$ 1.742,45 (segunda parcela) . 
Contudo, esses prejuízos, por serem relativos a despesas impróprias de serem pagas com recursos do TFECD, mas que beneficiaram o município, devem ser tratados como desvio de finalidade. Nessa linha de raciocínio, em observância ao disposto no Acórdão 1072/2017-TCU-Plenário, Rel. Min. Bruno Dantas, a unidade instrutora propôs que a obrigação de restituir o dano seja imposta ao município. Aos gestores, ex-prefeito José Montes Paixão e ex-secretária de saúde Erotildes de Amorim Torres, propôs-se o julgamento das contas como irregulares e a apenação da ex-secretária com multa. Não caberia sanção ao ex-mandatário municipal em virtude de seu falecimento.
Com relação ao débito que compõe a terceira parcela do Grupo I, apesar da revelia dos responsáveis, a Secex/RJ reexaminou as informações presentes nos autos e passou a considerar inconsistente o apontamento de débito. A constatação versava sobre a não localização de equipamentos de informática adquiridos com recursos do SUS, todavia a unidade técnica ponderou que não há elementos nos autos que sustentem a inexistência dessas máquinas, tornando inadequada a impugnação da despesa. Dessa forma, foi proposto o afastamento desse indício de irregularidade.
Quanto ao Grupo II, a unidade instrutora obteve evidência de que o Termo de Ajustamento Sanitário foi integralmente descumprido (TC nº Processo 014.644/2017-7, peça 1, p. 241-253) . As alegações de defesa submetidas pela Sra. Roseli Monteiro da Silva e pelo Sr. Artur Messias da Silveira foram consideradas insuficientes para elidir a irregularidade. Entretanto, diante do entendimento de que as despesas efetuadas beneficiaram o município e constituíram, na verdade, desvio de finalidade em relação aos propósitos de uso dos recursos do SUS, a Secex/RJ propôs atribuir a responsabilidade pelo ressarcimento do dano (R$ 748.198,14) somente ao ente federado. Para os gestores foi proposto julgar irregulares suas contas e sancioná-los com multa. Não caberia sanção a Framínio Aristides Gonçalves em virtude de seu falecimento.
No que concerne às irregularidades do Grupo III, que ensejaram as audiências, a unidade técnica também concluiu que as razões de justificativa apresentadas não foram aptas a elidir os apontamentos ou excluir a responsabilidade dos gestores. Por conseguinte, propôs julgar irregulares as contas dos responsáveis e apená-los com multa.
Diante da detalhada e balizada análise ora empreendida pela Secex/RJ, passo a acompanhar o atual posicionamento emitido pela unidade técnica. Divirjo pontualmente apenas quanto à proposta de imputação de débito ao município no que se refere às parcelas do Grupo I, de R$ 6.544,20 e R$ 1.742,45, uma vez que o ente federado não foi citado em função desses valores. Haveria a possibilidade de retornar os autos para que fosse promovida a devida citação, porém avalio que esse procedimento deve ser desencorajado, frente aos princípios da racionalidade administrativa e da economia processual, dado o baixo valor do dano que restaria sem ressarcimento.
Faço ressalva também quanto à qualificação de revelia em relação ao espólio de José Montes Paixão e à Sra. Roseli Monteiro da Silva. Ambos se manifestaram nos autos em momentos anteriores, apenas não acederam novos elementos quando da última oportunidade concedida.
Ante o exposto, este representante do Ministério Público de Contas manifesta concordância parcial com o encaminhamento proposto pela unidade técnica (peça 147) , no sentido de julgar irregulares as contas do Município de Mesquita e condená-lo ao ressarcimento do dano no valor histórico de R$ 748.198,14 (ou seja, expurgando as parcelas mencionadas acima) , bem como de julgar irregulares as contas dos Srs. José Montes Paixão, Framínio Aristides Gonçalves, Artur Messias da Silveira e Luciano Leandro Demarchi e das Sras. Erotildes de Amorim Torres e Roseli Monteiro da Silva e aplicar a esses gestores a multa prevista no art. 58 da Lei nº 8.443/92, com exceção dos ex-prefeitos já falecidos."
É o Relatório.

Margareth Donni Paixão Belchior (CPF 645.733.707-49), representante legal do espólio de José Montes Paixão (vide peça 1, p. 257); Maria das Dores Guimarães Gonçalves (CPF 915.341.867-00), representante legal do espólio de Framinio Aristides Gonçalves e Vinicius Figueiredo de Souza (OAB/RJ 123.958) representando Artur Messias da Silveira.

Subprocurador-Geral Paulo Soares Bugarin.

TOMADA DE CONTAS ESPECIAL. PROGRAMAÇÃO PACTUADA INTEGRADA DE EPIDEMIOLOGIA E CONTROLE DE DOENÇAS (PPI-ECD). SISTEMA ÚNICO DE SAÚDE. FUNDO NACIONAL DE SAÚDE. CITAÇÃO. AUDIÊNCIAS. ESPÓLIO. REVELIA. DESVIO DE FINALIDADE. DEVOLUÇÃO DE PARCELA DOS RECURSOS PELO MUNICÍPIO. CONTAS IRREGULARES. MULTA DO ART. 58 DA LEI 8.443/1993.

TOMADA DE CONTAS ESPECIAL (TCE)

Secretaria de Controle Externo de Tomada de Contas Especial (SecexTCE).

Conforme se depreende a partir do Relatório precedente, os presentes autos tratam de Tomada de Contas Especial instaurada pelo Fundo Nacional de Saúde (FNS) em desfavor do Sr. Framínio Aristides Gonçalves, ex-prefeito municipal, do espólio do Sr. José Montes Paixão, ex-prefeito municipal, da Sra. Erotildes de Amorim Torres, ex-secretária municipal de saúde, e do Sr. Luciano Leandro Demarchi, ex-secretário municipal de saúde, em decorrência de pagamentos irregulares nos exercícios de 2002, 2004 e 2008 realizados com recursos do Sistema Único de Saúde (SUS) transferidos ao Município de Mesquita/RJ.
2.	Por meio de despacho (peça 60) , o então relator do processo, Ministro Raimundo Carreiro, determinou a realização da citação do espólio do Sr. Framínio Aristides Gonçalves, bem como a reanálise da matéria, se necessário. 
3.	Posteriormente, por força do art. 152 do RITCU assumi a relatoria destes autos e, em face da incerteza de que os documentos acostados nas peças 27-42 foram efetivamente analisados no Relatório Complementar do Denasus, fiz restituir a presente Tomada de Contas Especial à unidade técnica para que, com o fito de evitar futuro error in judicando, manifestasse-se conclusivamente sobre elementos de defesa trazidos pela Sra. Erotildes de Amorim Torres.
4.	Nessa nova análise, a unidade instrutora acrescentou duas novas irregularidades não tratadas originalmente na TCE, que decorrem da mesma auditoria do Denasus. Com isso, dois outros responsáveis foram arrolados no processo.
5.	Na presente fase processual, constato que todos os responsáveis foram devidamente notificados das respectivas citações e audiências, todavia somente o espólio do Sr. José Montes Paixão (peça 23) , as Sras. Erotildes de Amorim Torres (peças 26/55 e 140/141) e Roseli Monteiro da Silva (peça 113) e o Sr. Artur Messias da Silveira (peças 143/144) apresentaram arrazoados de defesa.
6.	Regularmente chamados ao processo, o Sr. Luciano Leandro Demarchi; o espólio de Framínio Aristides Gonçalves; e o Município de Mesquita/RJ não compareceram aos autos, cabendo considerá-los revéis, sem óbice ao prosseguimento deste processo, nos termos do art. 12, § 3º, da Lei 8.443/1992.
7.	Quanto ao mérito, considerando que os elementos do processo foram adequadamente examinados pela unidade técnica, bem como, em essência, contou com a anuência do Ministério Público junto ao Tribunal, incluo seus fundamentos às minhas próprias razões de decidir, sem prejuízo de tecer os seguintes comentários.
8.	Avalia-se, nessa fase, as audiências e as citações dos responsáveis acerca dos três grupos de irregularidades decorrentes da mesma auditoria do Denasus, cujas irregularidades encontram-se descritas juntamente com as parcelas dos recursos que a compõem e os responsáveis para cada um de seus itens.
9.	Além dos pagamentos irregulares feitos com recursos do SUS no ano de 2002, a equipe também identificou o descumprimento de um Termo de Ajuste Sanitário (TAS) , no valor de R$ 748.198,14, e a gestão irregular ocorrida no ano de 2008, relativa à quantia de R$ 71.198,03, já restituída pelo município na fase anterior à instauração da Tomada de Contas Especial.
10.	Em relação aos desvios de finalidade praticados mediante pagamentos irregulares com recursos do SUS no exercício de 2008, os responsáveis Artur Messias da Silveira e Roseli Monteiro da Silva foram chamados em audiência. A Sra. Roseli se manteve silente em relação ao chamamento, enquanto o Sr. Artur Messias, em sua defesa, não logrou afastar os apontamentos ou a sua responsabilidade, mas defendeu ter ocorrido a prescrição da ação de ressarcimento ao Erário.
11.	Sobre esse assunto, de fato, a jurisprudência ainda é pacífica no âmbito desta Corte de Contas no sentido de que as ações de ressarcimento movidas pelo Estado contra os agentes causadores de danos ao Erário são imprescritíveis, nos termos do art. 37, § 5º, da Constituição Federal, da Súmula TCU 282 e de farta jurisprudência do Tribunal.
12.	Não é de desconhecimento deste Tribunal que na sessão virtual encerrada no dia 17/04/2020, o Plenário do Supremo Tribunal Federal, ao apreciar o Recurso Extraordinário 636.886, decidiu, em repercussão geral, com 7 votos favoráveis e 3 votos com ressalvas, fixar a tese de que "É prescritível a pretensão de ressarcimento ao Erário fundada em decisão do Tribunal de Contas.".
13.	A despeito dessa decisão, não é possível considerar prescritos débitos em apuração no Tribunal como decorrência do posicionamento do Supremo porquanto a novel tese foi firmada ao se examinar a execução de título resultante das decisões do TCU e não especificamente o processo de controle externo exercido pelo Tribunal.
14.	De toda forma, ainda que possa haver interpretação divergente dessa, a referida decisão do STF traz dúvidas acerca de seu alcance, portanto opto por manter o posicionamento vigente de que as ações de ressarcimento ao Erário são imprescritíveis. Cito nessa linha os seguintes julgados: Acórdão 5236/2020-TCU-Primeira Câmara, Min. Benjamin Zymler; Acórdão 1962/2020-TCU-Plenário, Min. Raimundo Carreiro; Acórdão 7687/2020-TCU-Primeira Câmara, Min. Walton Alencar Rodrigues.
15.	Diante disso, não sendo possível afastar a responsabilidade dos gestores relativos à irregularidade do Grupo III, entendo não haver alternativa a não ser julgar as suas contas irregulares e apenar o Sr. Artur Messias e a Sra. Roseli com a multa do art. 58 da Lei 8.443/1992, no valor de R$ 5.000,00.
16.	Na sequência, em relação à duas parcelas de irregularidades listadas como Grupo I, que somavam a monta de aproximadamente R$ 110.000,00 em valores históricos, a Sra. Erotildes de Amorim Torres apresentou documentação comprovatória em sua defesa. Ao ser perquirida, a unidade técnica considerou que a maior parte destes recursos teve destinação adequadamente demonstrada.
17.	Restou pendente, todavia, a comprovação de dois débitos nos valores de R$ 6.544,20 (primeira parcela) , de exclusiva responsabilidade da Sra. Erotildes, e de R$ 1.742,45 (segunda parcela) , de responsabilidade compartilhada entre a Sra. Erotildes e o Sr. José Montes Paixão, ex-prefeito da municipalidade. Verifico que tais débitos beneficiaram o município de Mesquita/RJ e, portanto, poderiam ser tratados como desvio de finalidade, o que imporia à municipalidade, nos termos do Acórdão 1072/2017-TCU-Plenário (Min. Bruno Dantas) , a obrigação de restituir esses recursos ao Erário.
18.	Ocorre que o mencionado município não foi citado por essas parcelas. Por essa razão, em linha com o posicionamento do Parquet especializado e com os princípios da racionalidade administrativa e da economia processual, deixo de acolher proposta alvitrada pela unidade técnica de que o Município de Mesquista/RJ restitua os valores remanescentes de R$ 6.544,20 e R$ 1.742,45.
19.	Aos ex-gestores relacionados na irregularidade, proponho o julgamento de suas contas como irregulares e a aplicação de multa de R$ 5.000,00 prevista no art. 58 da LOTCU exclusivamente à ex-secretária de saúde, a Sra. Erotildes, visto que o ex-prefeito responsável, o Sr. José Montes Paixão, já faleceu.
20.	Com relação ao Grupo I de irregularidades, de responsabilidade dos Srs. Framínio Aristides Gonçalves e Luciano Leandro Demarchi, acolho a proposta formulada pela unidade técnica de considerar inadequada a impugnação de despesas referentes aos equipamentos adquiridos com recursos do SUS que não haviam sido localizados.
21.	Por último, no que tange ao descumprimento do Termo de Ajustamento Sanitário, que foi didaticamente denominado de Grupo II, a unidade técnica apontou que as alegações de defesa apresentadas pela Sra. Roseli Monteiro da Silva e pelo Sr. Artur Messias da Silveira, os únicos responsáveis não considerados revéis, não foram suficientes para elidir a irregularidade, todavia, uma vez que as despesas efetuadas acabaram por beneficiar o município de Mesquita/RJ, constituiu-se desvio de finalidade em relação aos propósitos de uso dos recursos do SUS.
22.	Assim, conforme defendido anteriormente e em linha com o já mencionado Acórdão 1072/2017-TCU-Plenário (Min. Bruno Dantas) , acolho a proposta de que a responsabilidade pelo ressarcimento do dano, no montante de R$ 748.198,14, caberá unicamente ao ente federado, sem embargo de julgar irregulares as contas dos gestores e sancioná-los, à exceção do Sr. Framínio Aristides em virtude de seu falecimento, com a multa prevista no art. 58 do LOTCU no valor de R$ 5.000,00.
23.	Por fim, acolho, diante dos argumentos oferecidos pela unidade técnica, a proposta de cientificar a Diretoria Executiva do Fundo Nacional de Saúde acerca da desnecessidade de instaurar Tomada de Contas Especial, em cumprimento ao determinado no subitem 1.7.1 do Acórdão 6333/2017-TCU-Segunda Câmara (Relator: Ministro André Luis de Carvalho) , uma vez que a apuração a que se refere já foi realizada pelo presente processo.
	Ante o exposto, VOTO no sentido de que o Tribunal adote a deliberação que ora submeto à apreciação deste Colegiado.
TCU, Sala das Sessões Ministro Luciano Brandão Alves de Souza, em 15 de junho de 2021.
AROLDO CEDRAZ 
Relator